ACORDAO-COMPLETO-2429915

ACÓRDÃO 2368/2021 ATA 5/2021 - PRIMEIRA CÂMARA

VISTOS, relatados e discutidos estes autos de Tomada de Contas Especial instaurada pelo Ministério do Meio Ambiente/Fundo Nacional do Meio Ambiente (FNMA) , em desfavor da Fundação Movimento Ondazul e de Armando Ferreira Almeida Júnior, gestão no período de 28/10/2003 a 10/2/2009, Larissa Cayres de Souza, gestão de 11/2/2009 a 12/8/2009, e Tatiana Martins Wehb, gestão a partir de 9/10/2010, em razão da não execução total do objeto pactuado no Convênio MMA/FNMA 135/2006  (Siafi 579.064) , celebrado com o Ministério do Meio Ambiente/Fundo Nacional do Meio Ambiente, que teve por objeto desenhar e implementar uma paisagem sustentável no ambiente costeiro-marinho no baixo Sul da Bahia, por meio da constituição e gestão de um mosaico de áreas protegidas oficiais e da promoção de atividades produtivas sustentáveis - econegócios - nos espaços de decisão privada, resultando na conservação da biodiversidade e no desenvolvimento territorial com base conservacionista, 
ACORDAM os Ministros do Tribunal de Contas da União, reunidos em sessão de 1ª Câmara, ante as razões expostas pelo Relator, em:
9.1. considerar revéis a Fundação Movimento Ondazul - BA (CNPJ 34.433.797/0001-32) e o Sr. Armando Ferreira Almeida Júnior (CPF XXX.973.925-XX) , com fulcro no art. 12, § 3º, da Lei 8.443, de 16 de julho de 1992;
9.2. acolher parcialmente as alegações de defesa da Sra. Larissa Cayres de Souza (CPF XXX.872.968-XX) ;
9.3. arquivar os autos em relação ao Sr. João Luiz Silva Ferreira, sem julgamento de mérito, com fulcro no art. 212 do Regimento Interno (RI/TCU) ;
9.4. julgar irregulares as contas da Fundação Movimento Ondazul - BA (CNPJ 34.433.797/0001-32) e do Sr. Armando Ferreira Almeida Júnior (CPF XXX.973.925-XX) , relativamente ao Convênio MMA/FNMA 135/2006, com fundamento nos termos dos artigos 1º, inciso I, 16, inciso III, alínea "c", §2º, e 19, caput, da Lei 8.443/1992, e com arts. 1º, inciso I, 209, inciso III, 210 e 214, inciso III, do Regimento Interno/TCU, condenando-os ao pagamento das quantias abaixo especificadas, com a fixação do prazo de quinze dias para que comprovem perante este Tribunal, em respeito ao artigo 214, inciso III, alínea 'a', do Regimento Interno do TCU, o recolhimento da dívida aos cofres do Tesouro Nacional, atualizada monetariamente e acrescida de juros de mora calculados a partir da data discriminada, até a data do recolhimento, abatendo-se na oportunidade a monta eventualmente ressarcida, conforme o disposto no enunciado da Súmula/TCU 128, na forma da legislação em vigor;
9.4.1. Fundação Movimento Ondazul - BA (CNPJ 34.433.797/0001-32) solidariamente com o Sr. Armando Ferreira Almeida Júnior (CPF XXX.973.925-XX) :
	Valor original (R$) 
	Data da ocorrência

	40.650,00
	13/4/2007

	144.832,11
	29/8/2008

9.4.2. Fundação Movimento Ondazul - BA (CNPJ 34.433.797/0001-32) :
	Valor original (R$) 
	Data da ocorrência

	17.782,00 
	29/8/2008 

9.5. julgar irregulares as contas da Fundação Movimento Ondazul - BA (CNPJ 34.433.797/0001-32) e do Sr. Armando Ferreira de Almeida Junior (CPF XXX.973.925-XX) , relativamente ao Termo de Parceria 001/2002, com fundamento nos termos dos artigos 1º, inciso I, 16, inciso III, alínea "c", e 19, caput, da Lei 8.443/1992, e com arts. 1º, inciso I, 209, inciso III, 210 e 214, inciso III, do Regimento Interno/TCU, condenando-os ao pagamento das quantias abaixo especificadas, com a fixação do prazo de quinze dias para que comprovem perante este Tribunal, em respeito ao artigo 214, inciso III, alínea "a", do Regimento Interno do TCU, o recolhimento da dívida aos cofres do Tesouro Nacional, atualizada monetariamente e acrescida de juros de mora calculados a partir da data discriminada, até a data do recolhimento, abatendo-se na oportunidade a monta eventualmente ressarcida, conforme o disposto no enunciado da Súmula/TCU 128, na forma da legislação em vigor;
9.5.1. Fundação Movimento Ondazul:
	Valor original (R$) 
	Data da ocorrência

	8,00 
	28/11/2002

	78,99 
	10/12/2002

	10,00  
	8/1/2003

	1,25 
	5/12/2002

	3,34 
	8/1/2003

	978,10 
	28/11/2002

	43,00 
	5/12/2002

	401,00 
	10/12/2002

	414,80 
	8/1/2003

9.5.2. Fundação Movimento Ondazul solidariamente com o Sr. Armando Ferreira de Almeida Junior:
	Valor original (R$) 
	Data da ocorrência

	2.901,72
	12/5/2005

	2.105,60
	25/5/2005

	3.540,00
	27/5/2005

	1.178,50
	27/5/2005

	1.000,00
	17/5/2005

	1.000,00
	18/5/2005

	218,40
	24/5/2005

	230,00
	24/5/2005

	700,00
	24/5/2005

	22,00
	13/1/2004

	4,00
	14/1/2004

	4,00
	21/1/2004

	4,00
	23/1/2004

	22,00
	6/2/2004

	4,00
	17/2/2004

	22,00
	8/3/2004

	5,00
	19/3/2004

	5,00
	26/4/2004

	22,00
	6/5/2004

	22,00
	7/6/2004

	5,00
	8/6/2004

	12,00
	5/7/2004

	12,00
	6/8/2004

	12,00
	27/9/2004

	5,00
	14/10/2004

	12,00
	15/10/2004

	5,00
	19/10/2004

	5,00
	19/10/2004

	12,00
	5/11/2004

	12,00
	9/12/2004

	5,00
	18/1/2005

	15,00
	9/2/2005

	15,00
	8/3/2005

	15,00
	6/4/2005

	22,40
	26/4/2005

	15,00
	6/5/2005

	5,00
	24/5/2005

	15,00
	6/6/2005

	15,00
	7/7/2005

	33,16
	5/2/2003

	40,00
	27/2/2003

	180,72
	13/3/2003

	12,50
	25/3/2003

	69,80
	2/4/2003

	40,00
	8/4/2003

	318,67
	8/7/2003

	47,03
	9/7/2003

	15,82
	16/7/2003

	18,15
	18/7/2003

	39,16
	24/7/2003

	28,16
	30/7/2003

	48,25
	31/7/2003

	9,61
	1/8/2003

	2,15
	8/8/2003

	7,99
	12/8/2003

	55,00
	13/8/2003

	30,56
	14/8/2003

	74,75
	22/8/2003

	35,80
	26/8/2003

	138,00
	4/9/2003

	35,55
	14/7/2003

	49,76
	9/9/2003

	20,82
	9/9/2003

	59,48
	18/9/2003

	18,85
	18/9/2003

	109,56
	3/10/2003

	74,39
	9/10/2003

	7,00
	9/10/2003

	43,80
	9/10/2003

	56,02
	9/10/2003

	70,00
	12/11/2003

	5,60
	22/8/2003

	11,90
	6/8/2003

	13,52
	6/8/2003

	1,08
	6/8/2003

	89,27
	23/12/2003

	4,33
	23/12/2003

	23,85
	11/3/2004

	21,73
	14/7/2003

	8,19
	27/7/2004

	91,60
	14/1/2003

	1.429,06
	5/2/2003

	978,00
	12/2/2003

	14,00
	27/2/2003

	876,50
	13/3/2003

	225,75
	2/4/2003

	77,30
	8/4/2003

	1.015,00
	3/7/2003

	523,15
	8/7/2003

	100,00
	9/7/2003

	39,20
	9/7/2003

	10,00
	16/7/2003

	389,70
	18/7/2003

	20,00
	24/7/2003

	572,40
	24/7/2003

	39,30
	31/7/2003

	150,90
	1/8/2003

	127,50
	13/8/2003

	161,60
	14/8/2003

	596,88
	14/7/2003

	690,20
	20/11/2003

	11,50
	22/8/2003

	72,70
	26/8/2003

	106,37
	6/8/2003

	259,23
	9/10/2003

	474,30
	4/9/2003

	74,64
	9/9/2003

	10,50
	11/9/2003

	99,00
	18/9/2003

	78,50
	25/9/2003

	7,80
	11/9/2003

	10,00
	30/9/2003

	1.308,47
	3/10/2003

	90,95
	9/10/2003

	181,30
	15/9/2003

	300,59
	18/9/2003

	37,35
	6/8/2003

	184,40
	9/10/2003

	380,72
	14/7/2003

	250,00
	6/8/2003

	250,00
	9/10/2003

	495,94
	3/2/2004

	9,50
	3/2/2004

	53,26
	23/3/2004

	34,10
	23/3/2004

	7,70
	4/9/2003

	70,60
	23/4/2004

	54,40
	1/4/2004

	39,10
	1/4/2004

	25,00
	1/4/2004

	14,00
	1/4/2004

	58,72
	4/2/2004

	61,20
	14/1/2004

	50,50
	9/10/2003

	97,25
	3/6/2004

	51,04
	1/6/2004

	30,00
	15/6/2004

	74,70
	29/1/2004

	37,50
	11/8/2004

	450,00
	29/10/2004

	55,00
	17/12/2004

	776,10
	28/7/2004

	12,50
	22/1/2004

	48,57
	18/9/2003

	2.037,30
	23/12/2003

	48,75
	23/12/2003

	24,69
	11/3/2004

	4,00
	9/7/2003

	10,00
	1/8/2003

	74,55
	12/8/2003

	4,00
	10/11/2003

	16,03
	4/9/2003

	7,80
	15/8/2003

	50,00
	30/9/2003

	8,10
	24/7/2003

	22,43
	11/3/2004

	37,49
	4/9/2003

	2,83
	8/7/2003

	15,10
	18/9/2003

	24,18
	28/7/2004

	14,98
	5/2/2003

	15,66
	27/2/2003

	3,37
	6/10/2003

	14,52
	6/10/2004

	58,10
	12/4/2005

9.6. aplicar, individualmente, à Fundação Movimento Ondazul - BA (CNPJ 34.433.797/0001-32) e ao Sr. Armando Ferreira Almeida Júnior (CPF XXX.973.925-XX) , a multa prevista no art. 57 da Lei 8.443/92, c/c o art. 267 do RI/TCU, nos valores adiante especificados, fixando-lhes o prazo de quinze dias, a contar da notificação, para que comprovem, perante o Tribunal (art. 214, III, a, do Regimento Interno do TCU) , o recolhimento da dívida aos cofres do Tesouro Nacional, atualizada monetariamente desde a data deste Acórdão condenatório até a do efetivo recolhimento, se pagas após o vencimento, na forma da legislação em vigor:
	Responsável
	Valor (RS) 

	Fundação Movimento Ondazul - BA
	20.000,00

	Armando Ferreira Almeida Júnior
	18.000,00

9.7. julgar regulares com ressalva, nos termos do art. 208 do RI/TCU, as contas da Sra. Larissa Cayres de Souza (CPF XXX.872.968-XX) , dando-lhe quitação;
9.8. autorizar, desde logo, nos termos do art. 28, inciso II, da Lei 8.443, de 1992, a cobrança judicial das dívidas, caso não atendidas as notificações; 
9.9. remeter cópia deste Acórdão à Procuradoria da República no Estado da Bahia/BA, nos termos do § 3º do art. 16, da Lei 8.443/1992, para adoção das medidas cabíveis; e
9.10. enviar cópia desta deliberação ao Ministério do Meio Ambiente/Fundo Nacional do Meio Ambiente (FNMA) e aos responsáveis, para ciência.

Tomada de Contas Especial instaurada pelo Ministério do Meio Ambiente, em razão do não encaminhamento de documentação exigida para a prestação de contas referente ao convênio nº 135/2006 (SIAFI 579.064).

Primeira Câmara

3. Responsáveis: Armando Ferreira de Almeida Junior (XXX.973.925-XX); Fundação Movimento Ondazul (34.433.797/0001-32); João Luiz Silva Ferreira (XXX.111.485-XX); Larissa Cayres de Souza (XXX.872.968-XX); Tatiana Martins Wehb (XXX.951.028-XX).

13.1. Ministros presentes: Walton Alencar Rodrigues (Presidente), Benjamin Zymler, Vital do Rêgo e Jorge Oliveira.
13.2. Ministros-Substitutos presentes: Augusto Sherman Cavalcanti (Relator) e Weder de Oliveira.

ACORDAO-COMPLETO-2496266

Acórdão 12138/2021 - Primeira Câmara

ACORDAO-COMPLETO-2515058

Acórdão 17925/2021 - Primeira Câmara

AUGUSTO SHERMAN

Adoto, como relatório, excerto da instrução elaborada por Auditor Federal lotado na Secex-TCE (peça 81) , anuída pelos dirigentes da unidade (peças 82-83) , bem como Parecer divergente do representante MP/TCU,  E. Procurador Rodrigo Medeiros de Lima (peça 84) : 
	"INTRODUÇÃO
1.	Cuidam os autos de tomada de contas especial instaurada pelo Ministério do Meio Ambiente/Fundo Nacional do Meio Ambiente (FNMA) , em desfavor da Fundação Movimento Ondazul e de Armando Ferreira Almeida Júnior, gestão no período de 28/10/2003 a 10/2/2009, Larissa Cayres de Souza, gestão de 11/2/2009 a 12/8/2009 e Tatiana Martins Wehb, gestão a partir de 9/10/2010 (peça 9, p. 243) , em razão da não execução total do objeto pactuado no Convênio MMA/FNMA 135/2006  (Siafi 579.064) , celebrado com o Ministério do Meio Ambiente/Fundo Nacional do Meio Ambiente, que teve por objeto desenhar e implementar uma paisagem sustentável no ambiente costeiro-marinho no baixo Sul da Bahia, por meio da constituição e gestão de um mosaico de áreas protegidas oficiais e da promoção de atividades produtivas sustentáveis - econegócios - nos espaços de decisão privada, resultando na conservação da biodiversidade e no desenvolvimento territorial com base conservacionista (peça 4, p. 16) . 
HISTÓRICO (TC Processo 000.737/2016-0) 
2.	Conforme disposto na cláusula quarta do termo do Convênio MMA/FNMA 135/2006, Siafi 579064, foram previstos R$ 347.755,00 para a execução do objeto, dos quais R$ 325.155,00 seriam repassados pelo concedente em três parcelas e R$ 22.600,00 corresponderiam à contrapartida do convenente (peça 4, p. 22) . 
3.	Os recursos federais, correspondentes a duas parcelas no montante de R$ 203.280,00, foram repassados mediante as seguintes ordens bancárias, creditados na conta específica do Banco do Brasil, Ag. 1800-7, conta 20310-6 (v. quadro abaixo) . A contrapartida do convenente seria em bens, mensurados conforme especificação de contrapartida assente na peça 5, p. 240.
	Ordem bancária/data
	Valor (R$) 
	Data do crédito
	Localização

	2007OB9000028, de 9/4/2007
	40.650,00
	13/4/2007
	 (peça 4, p. 74, 174) 

	2008OB900098, de 26/8/2008 
	162.630,00
	29/8/2008
	 (peça 5, p. 134; peça 7, p. 272) 

	TOTAL
	203.280,00
		
4.	O convênio vigeu no período de 28/12/2006 a 31/5/2011 e a prestação de contas deveria ocorrer até 31/7/2011 (peça 7, p. 128) . Segundo o plano de trabalho anexo ao convênio (peça 4, p. 36) , alterado pelo 1º TA (peça 5, p. 18) e pelo 2º TA (peça 5, p. 230) , o objeto conveniado deveria ser atingido mediante a execução das seguintes metas (peça 5, p.238) :
	Meta
	Descrição
	Período

	1
	Institucionalizar o projeto 
	Dezembro/2006 a maio/2007

	2
	Elaborar plano de DTBC - proposta de desembolso paisagem sustentável 
	Março/2007 a julho/2008

	3
	Estruturar e reconhecer oficialmente o Mosaico de UCs 
	Abril/2007 a setembro/2008

	4
	Integrar e tornar disponível o resultado do Projeto 
	Julho/2008 a janeiro/2010

5.	De acordo com a Nota Técnica 220/2012 do FNMA (peça 8, p. 38) , somente a meta 1 foi integralmente cumprida. Essa informação foi corroborada no Relatório de Monitoria Física 18/2008, realizado pelo FNMA, com inspeção in loco nos dias 19/11 a 22/11/2008 (peça 6, p.334) . O Parecer Técnico 139 GEPRO-NCMB/FNMA/SECEX/MMA, de 19/12/2008 (peça 6, p. 352) , aprovou a prestação parcial de contas no que diz respeito à execução física. 
6.	Quanto à execução financeira, o FNMA, por meio do Parecer Financeiro 132/2010, de 16/12/2010 (peça 7, p. 90) , concluiu que havia algumas despesas inelegíveis e solicitou adequações. Constatou, também, ausência de comprovação de aplicação de contrapartida do convenente, 'além da não comprovação dos 50% necessários para liberação da próxima parcela' (peça 9, p. 245) .
7.	Por meio do ofício 1290/CORE/FNMA/SECEX/MMA, de 16/12/2010, o FNMA informou o convenente do resultado da análise e solicitou adequações (peça 7, p. 108) . No entanto, a correspondência voltou com o motivo 'mudou-se' (peça 7, p. 158) . Em mensagem eletrônica o convenente informou o nome do novo dirigente e a localização de seu escritório no Rio de Janeiro (peça 7, p. 160) . Posteriormente, o convenente, por meio de advogado, solicitou cópia da documentação referente ao convênio (peça 7, p. 164) . A documentação foi disponibilizada pelo FNMA, conforme expediente s/n FNMA, de 18/5/2011 (peça 7, p. 166) .
8.	Por fim, o FNMA, por meio do ofício 780/2011/CORE/FNMA/SECEX/MMA, de 23/08/2011, informou ao convenente o encerramento do convênio e solicitou a prestação de contas final (peça 7, p. 198; AR à peça 7, p. 214) . 
9.	Em expediente sem número de 26/4/2012 a Martins Associados Advocacia, como procuradora da Fundação, informou que o convenente passava por graves problemas financeiros, além de estar há mais de dois anos inativo, e que ocorrera alagamento da antiga sede na Bahia, com comprometimento de documentação, trazendo, em anexo, a prestação de contas final (peça 7, p. 236) . Após análise da documentação apresentada, o FNMA mediante oficio 507/2012/CORE/FNMA/SECEX/MMA, 22/05/2012, concedeu 90 dias para o convenente adequar a prestação de contas final (peça 8, p. 34) .
10.	Por meio da Nota Técnica 220/2012/GEPRO/FNMA, de 14/9/2012, o FNMA concluiu pela não aprovação do Termo de Convênio devido ao não alcance do objeto pactuado e sugeriu a instauração da TCE, com base nos seguintes argumentos (peça 8, p. 40) :
2.1. A partir das informações contidas nos autos do processo do convênio em tela observa-se que houve cumprimento apenas da Meta 1 (Institucionalizar o projeto) , a qual era constituída por etapas de organização da equipe de execução do projeto, aquisição de insumos para operacionalização das ações, criação de sistema de comunicação, detalhamento do plano de trabalho do projeto, criação de um comitê do projeto, consolidação dos resultados obtidos na meta por meio de relatórios. 
2.2. Ocorre que estas atividades não conduziram sequer ao alcance parcial do objeto pactuado, visto que não tinham relação direta com a construção de um plano de desenvolvimento territorial com base conservacionista ou com a gestão do mosaico de áreas protegidas, ou seja, eram atividades-meio relativas à administração do projeto.
11.	Os responsáveis Larissa Cayres de Souza, Tatiana Martins Wehb, Armando Ferreira Almeida Júnior e Vanini de Souza Lanzillotti, foram notificados das irregularidades e/ou para apresentação total e adequada da prestação de contas final do Convênio 135/2006, conforme documentação (ofícios) assente na peça 8, p. 42-75.
12.	O Sr. Armando Ferreira de Almeida Júnior, em expediente s/n de 13/5/2013 (peça 8, p. 76) , solicitou ao FNMA o desatrelamento do seu nome do caso, argumentando que enquanto estivera à frente da instituição, o convênio vinha sendo executado adequadamente. Em análise da solicitação, o FNMA negou o pleito com base no Acórdão 2763/2011-TCU-Plenário, segundo o qual na hipótese em que a pessoa jurídica de direito privado e seus administradores derem causa ao dano ao erário na execução da avença celebrada com o poder público federal com vistas à realização de uma finalidade pública, incide sobre ambos a responsabilidade solidária pelo dano.
13.	Na peça 9, p. 80, o convenente apresentou documentação complementar da prestação de contas final. O FNMA em despacho de 31/12/2014 (peça 9, p. 210) considerou que a documentação recebida era insuficiente para comprovar o alcance do objeto e a execução das metas pactuadas. Em Ofício Circular 002/2015/FNMA/DFDS/SECEX/MMA, de 27/01/2015, o FNMA informou que o documento 'Plano de desenvolvimento territorial de base conservacionista' entregue em mãos ao Secretário Executivo do Ministério do Meio Ambiente em 10/12/2014 não era suficiente para avaliação técnica da execução física do convênio (peça 9, p. 212) .
14.	Diante do não saneamento das irregularidades verificadas e da não devolução dos recursos, no Relatório de TCE 026/2015 (peça 9, p. 242-250) o tomador de contas concluiu que o prejuízo aos cofres federais corresponde ao valor original de R$ 203.280,00. 
15.	O Relatório de Auditoria 2283/2015 (peça 9, p. 264) também chegou às mesmas conclusões. Após serem emitidos o Certificado de Auditoria, o Parecer do Dirigente e o Pronunciamento Ministerial (peça 9, p. 267, 268 e 276) , o processo foi remetido a esse Tribunal.
16.	Na instrução à peça 24 (item 32) foram propostas as seguintes citações:
16.1. 	Da Fundação Movimento Ondazul - BA (CNPJ 34.433.797/0001-32) solidariamente com o Sr. Armando Ferreira Almeida Júnior (CPF XXX.973.925-XX) , em razão da execução parcial e fora das especificações contidas no plano de trabalho do objeto pactuado no convênio MMA/FNMA 135/2006, Siafi 579064, sendo impossível seu aproveitamento futuro.
	Débito: 
	Valor original (R$) 
	Data da ocorrência

	40.650,00
	13/4/2007

	144.832,11
	29/8/2008

16.2.	Da Fundação Movimento Ondazul - BA (CNPJ 34.433.797/0001-32) solidariamente com a Sra. Larissa Cayres de Souza (CPF XXX.872.968-XX) , em razão da execução parcial e fora das especificações contidas no plano de trabalho do objeto pactuado no convênio MMA/FNMA 135/2006, Siafi 579064, celebrado com o Ministério do Meio Ambiente/Fundo Nacional do Meio Ambiente, sendo impossível seu aproveitamento futuro.
	Débito:
	Valor original (R$) 
	Data da ocorrência

	17.797,89 
	29/8/2008 

17.	A proposta contou com a anuência do titular da Secex-BA, em pronunciamento datado de 9/8/2017 (peça 26) , tendo, por consequência, sido expedidas as seguintes comunicações processuais:
	I - Responsável: Armando Ferreira de Almeida Junior (CPF: XXX.973.925-XX) 
	Citação/ofício/data
	Endereço
	Recebimento/situação
	Localização

	2234/2017-TCU/Secex-BA, de 11/8/2017
	Rua Democrata, 33, 201, Largo Dois de Julho, CEP 40.060-100 - Salvador - BA
	End. desconhecido
	Peças 30 e 33

	2404/2017-TCU/Secex-BA, de 29/8/2017
	Rua do Sodré, 488 - Apt. 301 - Dois de julho, CEP 40.060-240 - Salvador - BA
	Não procurado
	Peças 38 e 41

	2405/2017-TCU/Secex-BA, de 29/8/2017
	Rua Florianópolis, 122 - Apt. 501 - Barra, CEP 40.140-320 - Salvador - BA
	11/9/2017
	Peças 39 e 42-43

	3019/2017-TCU/Secex-BA, de 27/10/2017
	Rua Florianópolis, 122 - Apt. 501 - Barra, CEP 40.140-320 - Salvador - BA
	Data não identificada
	Peças 44 e 48

	II - Responsável: Larissa Cayres de Souza (CPF: XXX.872.968-XX) 
	Citação/ofício/data
	Endereço
	Recebimento/situação
	Localização

	2235/2017-TCU/SECEX-BA, de 11/8/2017
	Rua Luis Portela da Silva, 587 - Itaigara, CEP 41.815-290 - Salvador - BA
	23/8/2017
	Peças 31 e 36

	III - Responsável: Fundação Movimento Ondazul (CNPJ: 34.433.797/0001-32) 
	Citação/ofício/data
	Endereço
	Recebimento/situação
	Localização

	2236/2017-TCU/SECEX-BA, de 11/8/2017
	Ladeira da Misericórdia, 7, Casa - Sé, CEP 40.020-200 - Salvador - BA
	Mudou-se
	Peças 32 e 37

	Edital 0095/2017-TCU/Secex-BA, de 26/12/2017
	Edital
	4/1/2018
	Peças 55 e 66

INTRODUÇÃO (TC Processo 007.777/2016-6) 
18.	O TC Processo 007.777/2016-7  trata de tomada de contas especial instaurada pelo Fundo Nacional do Meio Ambiente/MMA (FNMA) , em desfavor do Sr. Armando Ferreira de Almeida Junior e da Fundação Movimento Ondazul, em razão da impugnação parcial das despesas realizadas com os recursos federais repassados à referida entidade por força do Termo de Parceria 001/2002 (Siafi 467194) , celebrado em 8/11/2002, tendo por objeto consolidar o modelo de gestão ambiental descentralizado, anteriormente implementado de forma piloto na vila de Garapuá, para toda a região do baixo sul baiano, com vista ao uso sustentável de seus recursos naturais e o fortalecimento das comunidades locais (peça 2, p. 96/114) , em conformidade com o estabelecido no correspondente Programa de Trabalho (peça 2, p. 116-124, do TC Processo 007.777/2016-7) .
HISTÓRICO (TC Processo 007.777/2016-6) 
19.	Conforme disposto na Cláusula Quinta do ajuste (TC Processo 007.777/2016-7, peça 2, p. 104) , foram previstos R$ 686.935,00 para a execução do objeto, assim constituídos:
	EXERCÍCIO 
	RECURSOS FEDERAIS (R$) 
	CONTRAPARTIDA (R$) 

	2002 
	77.125,00 
	37.440,00 

	2003
	 222.928,00 
	 224.640,00 

	2004 
	 49.922,00 
	74.880,00 

	Subtotais 
	 349.975,00 
	336.960,00 

	Total 
	 686.935,00 

20. 	Os recursos federais foram repassados em parcelas, mediante as seguintes Ordens Bancárias:
	ORDEM BANCÁRIA 
	EMISSÃO 
	VALOR (R$) 

	0020B000420 (peça 2, p. 144) 
	22/11/2002 
	31.125,00 

	20020B000421 (peça 2, p. 146) 
	22/11/2002 
	46.000,00 

	20030B000144 (peça 5, p. 90) 
	 4/7/2003 
	90.449,80 

	20030B000169 (peça 5, p. 110) 
	30/7/2003 
	38.764,20

	20030B000449 (peça 8, p. 298) 
	16/12/2003 
	45.621,20 

	20030B000450 (peça 8, p. 300) 
	16/12/2003 
	45.621,20 

	20030B000451 (peça 8, p. 302) 
	16/12/2003 
	31.125,00 

	20030B000452 (peça 8, p. 304) 
	16/12/2003 
	10.375,00 

	20040B900413 (peça 13, p. 284) 
	20/12/2004 
	34.945,00 

	20040B900414 (peça 13, p. 286) 
	20/12/2004 
	14.977,00

21.	 Segundo o extrato bancário da conta específica do ajuste (peça 45, p. 258-302; peça 46, p. 2-44) , as parcelas dos recursos federais transferidos à Fundação Movimento Ondazul foram creditadas nas seguintes datas:
	DATA 
	VALOR (R$) 

	27/11/2002 
	31.125,00 

	27/11/2002 
	46.000,00 

	8/7/2003 
	90.449,80 

	1/8/2003 
	38.764,20 

	18/12/2003 
	45.621,20 

	18/12/2003 
	6.592,80 

	18/12/2003 
	31.125,00 

	18/12/2003 
	10.375,00 

	22/12/2004 
	34.945,00 

	22/12/2004 
	14.977,00 

	Total 
	349.975,00 

22.	O ajuste vigeu no período de 13/11/2002 a 12/4/2005 (peça 48, p. 75) , e previa a apresentação da prestação de contas final até 60 dias após o término da vigência, ou seja, até 11/6/2005, conforme disposto na Cláusula Sexta, item II (peça 2, p. 108) .
23.	Segundo o Parecer Financeiro 056/2014/GT/DFDS/SECEX/MMA, de 16/5/2014 (peça 47, p. 48-71) , as parcelas de recursos transferidas em 2002, por meio das ordens bancárias 20020B000420 e 20020B000421 (peça 2, p. 144 e 146) , no montante de R$ 77.125,00, foram geridas pelo Sr. João Luiz Silva Ferreira, então presidente da entidade, e foram totalmente aprovadas.
24.	Também foram integralmente aprovadas as contas referentes às parcelas transferidas por intermédio das ordens bancárias 20030B000144 e 20030B000169 (peça 5, p. 90 e 110) , no montante de R$ 129.214,00, já na gestão do agente responsabilizado nos presentes autos, o Sr. Armando Ferreira de Almeida Junior.
25.	Entretanto, as despesas realizadas com os recursos transferidos por meio das ordens bancárias emitidas entre 16/12/2003 e 20/12/2004, no montante de R$ 143.636,00, na gestão do Sr. Armando Ferreira de Almeida Junior, foram parcialmente impugnadas, dando causa à presente tomada de contas especial.
26.	O Relatório de Auditoria, o Certificado de Auditoria e o Parecer do Dirigente do Órgão de Controle Interno foram pela irregularidade das contas (peça 48, p. 117-122) , e pela responsabilização do Sr. Armando Ferreira de Almeida Junior e da Fundação Movimento Ondazul. A autoridade ministerial atestou haver tomado conhecimento das conclusões contidas nos mencionados documentos (peça 48, p. 125) .
27.	Os motivos da impugnação parcial das despesas constam no Parecer Financeiro 056/2014/GT/DFDS/SECEX/MMA, de 16/5/2014 (peça 47, p. 48-71) :
	ITEM
	OBJETO DA RESSALVA
	VALOR (R$) 

	1
	Despesas realizadas pelo convenente em data posterior ao fim da vigência do Termo de Parceria
	12.874,22

	2
	Montante que deveria ser angariado no mercado financeiro caso os recursos fossem devidamente aplicados
	4.396,47

	3
	Ausência da comprovação do procedimento licitatório para a compra do viveiro de piscicultura da empresa Sansuy S.A.
	11.331,00

	4
	Despesas com taxas bancárias inelegíveis
	359,40

	5
	Valores pagos a título de juros e multas
	51,87

	6
	Despesas realizadas fora da área de abrangência do Termo de Parceria
	2.066,97

	7
	Despesas realizadas sem a discriminação dos produtos adquiridos ou serviços prestados
	18.962,88

	8
	Saldo na conta corrente do Termo de Parceria após fim da vigência
	58,10

	9
	Despesas realizadas e não previstas no Plano de Trabalho
	277,76

	Total 
		50.326,80

28.	 O Relatório de Tomada de Contas Especial 32/2015 (TC Processo 007.777/2016-7, peça 48, p. 75-93) , em seu item 38, excluiu a parcela de R$ 4.396,47, relativa ao valor não auferido em razão da não aplicação dos recursos no mercado financeiro, reduzindo o débito para R$ 45.930,33. A medida lastreou-se na jurisprudência deste Tribunal, conforme Acórdão 4920/2009-TCU-Primeira Câmara, Rel. Min. Augusto Sherman; Acórdão 6420/2013-TCU-Segunda Câmara, Rel. Min. Marcos Bemquerer; e Acórdão 1123/2008-TCU-Plenário, Rel. Min. Ubiratan Aguiar (TC Processo 007.777/2016-7, peça 48, p. 91) .
29.	Embora o FNMA tenha concedido aos responsáveis diversas oportunidades para o saneamento das pendências observadas na prestação de contas, conforme comprovam os expedientes de notificação constantes dos autos (peça 13, p. 96-102; peça 45, p. 212-213; peça 46, p. 76-82; peça 47, p. 12-19; peça 47, p. 76-102; peça 47, p. 104-118; e peça 48, p. 1-11) , estes não apresentaram elementos que permitissem afastar as ocorrências elencadas no Parecer Financeiro n. 056/2014/GT/DFDS/SECEX/MMA, de 16/5/2014 (peça 47, p. 48-71) , nem comprovaram o recolhimento dos débitos indicados.
30.	Na instrução à peça 67 do TC Processo 007.777/2016-7 (apenso) , concluiu-se:
CONCLUSÃO 
40. O exame das ocorrências descritas na seção 'Exame Técnico' permitiu, na forma dos arts. 10, § 1º, e 12, incisos I e II, da Lei 8.443/1992 c/c o art. 202, incisos I e II, do RI/TCU, definir a responsabilidade solidária dos Srs. João Luiz Silva Ferreira e Armando Ferreira de Almeida Junior, e da Fundação Movimento Ondazul, e apurar adequadamente o débito a eles atribuído. Propõe-se, por conseguinte, que se promova a citação dos responsáveis (itens 33 a 39, supra) .
 41. Propõe-se ainda realizar a audiência do Sr. Armando Ferreira de Almeida Junior, para que apresente a este Tribunal razões de justificativa para a aquisição, sem licitação, de viveiros para piscicultura da empresa Sansuy S.A., com recursos oriundos do Termo de Parceria 001/2002 (Siafi 467194) firmado com o Fundo Nacional do Meio Ambiente/MMA, afrontando o Princípio Constitucional da Licitação (art. 37, inciso XXI da Constituição Federal de 1988) . 
42. Os valores atualizados dos débitos atribuídos aos Srs. João Luiz Silva Ferreira e Armando Ferreira de Almeida Junior, solidariamente com a Fundação Movimento Ondazul, sem a incidência de juros de mora é, respectivamente, de R$ 4.767,64 e R$ 69.272,61 (peças 63 e 64) , enquanto o valor das dívidas atualizadas com juros de mora é, respectivamente, de R$ 10.309,47 e R$ 138.313,02 (peças 65 e 66) .
43. Embora os arts. 6º, inciso I, e 19 da IN TCU 71/2012 autorizem o arquivamento dos processos em tramitação neste Tribunal cujo débito seja inferior a R$ 100.000,00 (redação dada pela IN TCU 76/2016) , desde que pendentes de citação válida (atual situação dos presentes autos) , o levantamento realizado em atenção ao Memorando-Circular 44/2017-Segecex, revelou a existência do processo TC 000.737/2016, tratando de TCE também instaurada pelo Fundo Nacional do Meio Ambiente/MMA (FNMA) , responsabilizando os agentes abaixo indicados:
	Débitos

	Responsáveis
	Valor original (R$) 
	Data da ocorrência

	Armando Ferreira de Almeida Junior e Fundação Movimento Ondazul, solidariamente
	40.650,00
144.832,11
	13/4/2007
29/8/2008

	Fundação Movimento Ondazul, solidariamente com Larissa Cayres de Souza
	17.797,89
	29/8/2008

44. Portanto, verifica-se que dois dos agentes responsabilizados nos presentes autos, o Sr. Armando Ferreira de Almeida Junior e a Fundação Movimento Ondazul, também respondem no TC 000.737/2016 por débitos que ultrapassam o valor estabelecido na IN TCU 71/2012 (R$ 100.000,00) . 
45. Assim, considerando o estágio mais avançado do TC 000.737/2016, no qual as citações dos referidos responsáveis já foram efetivadas, propõe-se que, previamente às citações e à audiência sugeridas nos itens 40 e 41 supra, sejam os presentes autos apensados àquela tomada de contas especial, em homenagem aos princípios da economia processual e da racionalidade administrativa.
31.	Nesse contexto, naquela instrução foi proposto o seguinte encaminhamento:
PROPOSTA DE ENCAMINHAMENTO 
46. Diante do exposto, submetem-se os autos à consideração superior, propondo: 
a) apensar os presentes autos ao processo de tomada de contas especial TC 000.737/2016- 0, em homenagem aos princípios da economia processual e da racionalidade administrativa;
b) realizar a citação dos Srs. João Luiz Silva Ferreira (CPF XXX.111.485-XX) e Armando Ferreira de Almeida Junior (CPF XXX.973.925-XX) , na condição de ex-presidentes da Fundação Movimento Ondazul, e da Fundação Movimento Ondazul (CNPJ 34.433.797/0001-32) , com fundamento nos arts. 10, § 1º, e 12, incisos I e II, da Lei 8.443/1992 c/c o art. 202, incisos I e II, do RI/TCU, para que, no prazo de quinze dias, apresentem alegações de defesa e/ou recolham, solidariamente, aos cofres do Fundo Nacional do Meio Ambiente, as quantias abaixo indicadas, atualizadas monetariamente a partir das respectivas datas até o efetivo recolhimento, em decorrência da impugnação parcial das despesas realizadas com os recursos federais repassados à referida entidade por força do Termo de Parceria 001/2002 (Siafi 467194) , celebrado em 8/11/2002, tendo por objeto 'consolidar a modelo de gestão ambiental descentralizado, anteriormente implementado de forma piloto na vila de Garapuá, para toda a região do baixo sul baiano, com vista ao uso sustentável de seus recursos naturais e o fortalecimento das comunidades locaia'; os motivos da impugnação parcial das despesas constam no Parecer Financeiro 056/2014/GT/DFDS/SECEX/MMA (cópia em anexo) : 'Despesas realizadas pelo convenente em data posterior ao fim da vigência do Termo de Parceria'; 'Despesas com taxas bancárias inelegíveis'; 'Valores pagos a título de juros e multas'; 'Despesas realizadas fora da área de abrangência do Termo de Parceria'; 'Despesas realizadas sem a discriminação dos produtos adquiridos ou serviços prestados'; 'Saldo na conta corrente do Termo de Parceria após fim da vigência'; e 'Despesas realizadas e não previstas no Plano de Trabalho';
b.1) débito atribuído ao Sr. João Luiz Silva Ferreira, solidariamente com a Fundação Movimento Ondazul:
	VALOR ORIGINAL (R$) 
	DATA DA OCORRÊNCIA

	8,00 
	28/11/2002 

	78,99 
	10/12/2002

	10,00  
	8/1/2003 

	1,25 
	5/12/2002 

	3,34 
	8/1/2003

	978,10 
	28/11/2002 

	43,00 
	5/12/2002 

	401,00 
	10/12/2002 

	414,80 
	8/1/2003 

b.2) débito atribuído ao Sr. Armando Ferreira de Almeida Junior, solidariamente com a Fundação Movimento Ondazul:
	VALOR ORIGINAL (R$) 
	DATA DA OCORRÊNCIA

	2.901,72
	12/5/2005

	2.105,60
	25/5/2005

	3.540,00
	27/5/2005

	1.178,50
	27/5/2005

	1.000,00
	17/5/2005

	1.000,00
	18/5/2005

	218,40
	24/5/2005

	230,00
	24/5/2005

	700,00
	24/5/2005

	22,00
	13/1/2004

	4,00
	14/1/2004

	4,00
	21/1/2004

	4,00
	23/1/2004

	22,00
	6/2/2004

	4,00
	17/2/2004

	22,00
	8/3/2004

	5,00
	19/3/2004

	5,00
	26/4/2004

	22,00
	6/5/2004

	22,00
	7/6/2004

	5,00
	8/6/2004

	12,00
	5/7/2004

	12,00
	6/8/2004

	12,00
	27/9/2004

	5,00
	14/10/2004

	12,00
	15/10/2004

	5,00
	19/10/2004

	5,00
	19/10/2004

	12,00
	5/11/2004

	12,00
	9/12/2004

	5,00
	18/1/2005

	15,00
	9/2/2005

	15,00
	8/3/2005

	15,00
	6/4/2005

	22,40
	26/4/2005

	15,00
	6/5/2005

	5,00
	24/5/2005

	15,00
	6/6/2005

	15,00
	7/7/2005

	33,16
	5/2/2003

	40,00
	27/2/2003

	180,72
	13/3/2003

	12,50
	25/3/2003

	69,80
	2/4/2003

	40,00
	8/4/2003

	318,67
	8/7/2003

	47,03
	9/7/2003

	15,82
	16/7/2003

	18,15
	18/7/2003

	39,16
	24/7/2003

	28,16
	30/7/2003

	48,25
	31/7/2003

	9,61
	1/8/2003

	2,15
	8/8/2003

	7,99
	12/8/2003

	55,00
	13/8/2003

	30,56
	14/8/2003

	74,75
	22/8/2003

	35,80
	26/8/2003

	138,00
	4/9/2003

	35,55
	14/7/2003

	49,76
	9/9/2003

	20,82
	9/9/2003

	59,48
	18/9/2003

	18,85
	18/9/2003

	109,56
	3/10/2003

	74,39
	9/10/2003

	7,00
	9/10/2003

	43,80
	9/10/2003

	56,02
	9/10/2003

	70,00
	12/11/2003

	5,60
	22/8/2003

	11,90
	6/8/2003

	13,52
	6/8/2003

	1,08
	6/8/2003

	89,27
	23/12/2003

	4,33
	23/12/2003

	23,85
	11/3/2004

	21,73
	14/7/2003

	8,19
	27/7/2004

	91,60
	14/1/2003

	1.429,06
	5/2/2003

	978,00
	12/2/2003

	14,00
	27/2/2003

	876,50
	13/3/2003

	225,75
	2/4/2003

	77,30
	8/4/2003

	1.015,00
	3/7/2003

	523,15
	8/7/2003

	100,00
	9/7/2003

	39,20
	9/7/2003

	10,00
	16/7/2003

	389,70
	18/7/2003

	20,00
	24/7/2003

	572,40
	24/7/2003

	39,30
	31/7/2003

	150,90
	1/8/2003

	127,50
	13/8/2003

	161,60
	14/8/2003

	596,88
	14/7/2003

	690,20
	20/11/2003

	11,50
	22/8/2003

	72,70
	26/8/2003

	106,37
	6/8/2003

	259,23
	9/10/2003

	474,30
	4/9/2003

	74,64
	9/9/2003

	10,50
	11/9/2003

	99,00
	18/9/2003

	78,50
	25/9/2003

	7,80
	11/9/2003

	10,00
	30/9/2003

	1.308,47
	3/10/2003

	90,95
	9/10/2003

	181,30
	15/9/2003

	300,59
	18/9/2003

	37,35
	6/8/2003

	184,40
	9/10/2003

	380,72
	14/7/2003

	250,00
	6/8/2003

	250,00
	9/10/2003

	495,94
	3/2/2004

	9,50
	3/2/2004

	53,26
	23/3/2004

	34,10
	23/3/2004

	7,70
	4/9/2003

	70,60
	23/4/2004

	54,40
	1/4/2004

	39,10
	1/4/2004

	25,00
	1/4/2004

	14,00
	1/4/2004

	58,72
	4/2/2004

	61,20
	14/1/2004

	50,50
	9/10/2003

	97,25
	3/6/2004

	51,04
	1/6/2004

	30,00
	15/6/2004

	74,70
	29/1/2004

	37,50
	11/8/2004

	450,00
	29/10/2004

	55,00
	17/12/2004

	776,10
	28/7/2004

	12,50
	22/1/2004

	48,57
	18/9/2003

	2.037,30
	23/12/2003

	48,75
	23/12/2003

	24,69
	11/3/2004

	4,00
	9/7/2003

	10,00
	1/8/2003

	74,55
	12/8/2003

	4,00
	10/11/2003

	16,03
	4/9/2003

	7,80
	15/8/2003

	50,00
	30/9/2003

	8,10
	24/7/2003

	22,43
	11/3/2004

	37,49
	4/9/2003

	2,83
	8/7/2003

	15,10
	18/9/2003

	24,18
	28/7/2004

	14,98
	5/2/2003

	15,66
	27/2/2003

	3,37
	6/10/2003

	14,52
	6/10/2004

	58,10
	12/4/2005

c) informar os responsáveis de que, caso venham a ser condenados pelo Tribunal, os débitos ora apurados serão acrescidos de juros de mora, nos termos do § 1º do art. 202 do RI/TCU;
d) realizar a audiência do Sr. Armando Ferreira de Almeida Junior (CPF XXX.973.925-XX) , na condição de ex-presidentes da Fundação Movimento Ondazul, com fundamento nos arts. 10, § 1º, e 12, incisos I e III, da Lei 8.443/1992 c/c o art. 202, incisos I e III, do RI/TCU, para que, no prazo de quinze dias, apresente razões de justificativa quanto a aquisição, sem licitação, de viveiros para piscicultura da empresa Sansuy S.A., no valor de R$ 11.331,00, com recursos oriundos do Termo de Parceria 001/2002 (Siafi 467194) firmado com o Fundo Nacional do Meio Ambiente/MMA, afrontando o Princípio Constitucional da Licitação (art. 37, inciso XXI da Constituição Federal de 1988) ; a despesa foi paga mediante os cheques 850041 e 850050 (Conta Corrente 11.322-0, da Agência 2.798-7 do Banco do Brasil) , ambos no valor de R$5.665,50, sacados respectivamente em 31/7/2003 e 22/8/2003.
32.	Anuindo a proposta da Unidade Técnica, o Relator, Ministro Augusto Sherman Cavalcanti, proferiu o despacho à peça 69 daquela TCE (TC Processo 007.777/2016-7) nos seguintes termos:
7. Endosso a análise da unidade instrutiva. Muito embora mereça reprimenda a conduta supra descrita, em afronta ao Princípio Constitucional da Licitação (art. 37, inciso XXI, da Constituição Federal de 1988) , inexistem nos autos indícios de que a ocorrência tenha causado prejuízo ao erário. Dessa forma, deve-se excluir a referida despesa (R$ 11.331,00) do débito imputado e, em virtude de baixa materialidade, entendo que não seja o caso de realizar a audiência do agente responsável.
8. Após identificar os períodos de gestão de cada um dos responsáveis, a unidade técnica identificou a existência do TC Processo 000.737/2016-0, tratando de TCE também instaurada pelo Fundo Nacional do Meio Ambiente/MMA (FNMA) , responsabilizando agentes apontados como responsáveis no presente feito, por débitos que ultrapassam o valor estabelecido na IN TCU 71/2012 (R$ 100.000,00) . 
 9. Assim, muito embora os arts. 6º, inciso I, e 19 da IN TCU 71/2012 autorizem o arquivamento dos processos em tramitação neste Tribunal cujo débito seja inferior a R$ 100.000,00, verifica-se que os agentes responsabilizados nos presentes autos, o Sr. Armando Ferreira de Almeida Junior e a Fundação Movimento Ondazul, também respondem no TC Processo 000.737/2016-0 por débitos que ultrapassam tal quantia. 
10. Destarte, autorizo as citações propostas pela unidade instrutiva à peça 67. 
11. Além disso, perfilho-me à proposta de apensamento dos presentes autos ao TC Processo 000.737/2016-0, tendo em vista seu estágio avançado, no qual as citações dos referidos responsáveis já foram efetivadas.
À Secex-BA para providências cabíveis. 
Brasília, 17 de janeiro de 2018
33.	Depois de apensado o TC Processo 007.777/2016-6 ao TC Processo 000.737/2016-0 foram realizadas as seguintes citações:
	I - Responsável: João Luiz Silva Ferreira (CPF: XXX.111.485-XX) 
	Citação/ofício/data
	Endereço
	Recebimento/situação
	Localização

	0086/2018-TCU/Secex-BA, de 22/1/2018
	SHIN QI 08 Conj. 10, casa 12 - Setor de Habitações Individuais Norte, CEP 71.520-300 - Brasília - DF
	End. desconhecido
	Peças 59 e 62

	0302/2018-TCU/Secex-BA, de 19/2/2018
	Rua João Gomes, 166 - Lj-1- Rio Vermelho, CEP 41.950-640 - Salvador - BA
	Retornou - não existe o número
	Peças 64 e 65

	0698/2018-TCU/Secex-BA, de 13/4/2018
	Theodoro Sampaio - 173,102 - Barris, CEP 40.115-000 - Salvador - BA
	Retornou - após 3 tentativas.
	Peças 73 e 74

	1037/2018-TCU/Secex-BA, de 14/5/2018
	Rua Capote Valente, 154, Apt. 61, CEP 05.409-000 - São Paulo - SP
	Mudou-se
	Peças 76 e 77

	Edital 0051/2018-TCU/Secex-BA, de 21/6/2018
	Edital
	DOU de 5/7/2018
	Peças 79 e 80

	II - Responsável: Fundação Movimento Ondazul (CNPJ: 34.433.797/0001-32) 
	Citação/ofício/data
	Endereço
	Recebimento/situação
	Localização

	Edital 0009/2018-TCU/Secex-BA, de 23/1/2018
	Edital
	DOU de 30/1/2018
	Peças 57 e 60

	III - Responsável: Armando Ferreira de Almeida Junior (CPF: XXX.973.925-XX) 
	Citação/ofício/data
	Endereço
	Recebimento/situação
	Localização

	0085/2018-TCU/Secex-BA, de 22/1/2018
	Rua Florianópolis, 122 - Apt. 501 - Barra, CEP 40.140-320 - Salvador - BA
	1/2/2018
	Peças 58 e 61

34.	Devidamente citados, em relação ao TC Processo 007.777/2016-6 os responsáveis João Luiz Silva Ferreira (CPF: XXX.111.485-XX) , Armando Ferreira de Almeida Junior (CPF: XXX.973.925-XX) e a Fundação Movimento Ondazul (CNPJ: 34.433.797/0001-32) não apresentaram as alegações de defesa requeridas. Por sua vez, dos responsáveis arrolados no TC Processo 000.737/2016-0 (item 17, retro) , apenas a Sra. Larissa Cayres de Souza (CPF: XXX.872.968-XX) apresentou defesa (peça 35) , ao passo que o Sr. Armando Ferreira de Almeida Junior (CPF: XXX.973.925-XX) e a Fundação Movimento Ondazul (CNPJ: 34.433.797/0001-32) deixaram transcorrer in albis o prazo regimental que lhes foi concedido para apresentarem alegações de defesa e/ou efetuar o recolhimento do débito. 
EXAME TÉCNICO
35.	A seguir passa-se ao exame técnico das alegações de defesa apresentadas pela Sra. Larissa Cayres de Souza (CPF: XXX.872.968-XX) , constantes da peça 35, bem como a revelia dos demais responsáveis em relação às irregularidades tratadas nesta tomada de contas especial.
36.	Preliminarmente, cumpre tecer breves considerações sobre a forma como são realizadas as comunicações processuais no TCU. A esse respeito, destacam-se o art. 179, do Regimento Interno do TCU (Resolução 155, de 4/12/2002) e o art. 4º, inciso III, § 1º, da Resolução TCU 170, de 30 de junho de 2004, in verbis:
Art. 179. A citação, a audiência ou a notificação, bem como a comunicação de diligência, farse-ão:
I - Mediante ciência da parte, efetivada por servidor designado, por meio eletrônico, fac-símile, telegrama ou qualquer outra forma, desde que fique confirmada inequivocamente a entrega da comunicação ao destinatário;
II - Mediante carta registrada, com aviso de recebimento que comprove a entrega no endereço do destinatário;
III - por edital publicado no Diário Oficial da União, quando o seu destinatário não for localizado
 (...) 
Art. 3º As comunicações serão dirigidas ao responsável, ou ao interessado, ou ao dirigente de órgão ou entidade, ou ao representante legal ou ao procurador constituído nos autos, com poderes expressos no mandato para esse fim, por meio de:
I - Correio eletrônico, fac-símile ou telegrama;
II - Servidor designado;
III - carta registrada, com aviso de recebimento;
IV - Edital publicado no Diário Oficial da União, quando o seu destinatário não for localizado, nas hipóteses em que seja necessário o exercício de defesa'.
Art. 4º. Consideram-se entregues as comunicações:
I - Efetivadas conforme disposto nos incisos I e II do artigo anterior, mediante confirmação da ciência do destinatário;
II - Realizadas na forma prevista no inciso III do artigo anterior, com o retorno do aviso de recebimento, entregue comprovadamente no endereço do destinatário;
III - na data de publicação do edital no Diário Oficial da União, quando realizadas na forma prevista no inciso IV do artigo anterior.
§ 1º O endereço do destinatário deverá ser previamente confirmado mediante consulta aos sistemas disponíveis ao Tribunal ou a outros meios de informação, a qual deverá ser juntada ao respectivo processo.
 (...) 
37.	 No caso vertente, as citações dos responsáveis ocorreram por meio de ofícios, cujos AR's demonstraram a entrega das correspondências nos endereços provenientes de pesquisas de endereços nos sistemas CPF, além da citação por edital, conforme registrado nos itens 17 e 34 desta instrução. 
Análise da revelia dos Srs. Armando Ferreira de Almeida Junior (CPF: XXX.973.925-XX) , João Luiz Silva Ferreira (CPF: XXX.111.485-XX) e Fundação Movimento Ondazul (CNPJ: 34.433.797/0001-32) 
38.	Nos processos do TCU, a revelia não leva à presunção de que seriam verdadeiras todas as imputações levantadas contra os responsáveis, diferentemente do que ocorre no processo civil, em que a revelia do réu opera a presunção da verdade dos fatos narrados pelo autor. Dessa forma, a avaliação da responsabilidade do agente não pode prescindir da prova existente no processo ou para ele carreada.
	I - Consequência de revelia do Sr. Armando Ferreira de Almeida Junior (CPF: XXX.973.925-XX) .
39.	Deve-se frisar que mesmo as alegações de defesa e razões de justificativas não sendo apresentadas, considerando o princípio da verdade real que rege esta Corte, procurou-se buscar, em manifestações dos responsáveis na fase interna desta Tomada de Contas Especial, se havia algum argumento que pudesse ser aproveitado a seu favor. Nesse contexto, verificou-se a inexistência de manifestação na fase interna, conforme registrado no item 30 Relatório de Tomada de Contas Especial (TC Processo 007.777/2016-7, peça 48, p. 87) e no item 30 do Relatório de TCE 026/2015 (TC Processo 000.737/2016-0, peça 9, p. 248) , não sendo possível, nesta fase processual, o aproveitamento de quaisquer elementos favoráveis ao citado responsável em quaisquer das tomadas de contas especiais.	
	I.a - Em relação ao Convênio MMA/FNMA 135/2006 (TC Processo 000.737/2016-0) .
40.	O Sr. Armando Ferreira de Almeida Junior foi citado por meio do Ofício 2405/2017-TCU/Secex-BA, de 29/8/2017 (peças 39 e 42-43) , para apresentar alegações de defesa em relação à seguinte irregularidade:
	- Execução parcial e fora das especificações contidas no plano de trabalho do objeto pactuado no convênio MMA/FNMA 135/2006, Siafi 579064, celebrado com o Ministério do Meio Ambiente/Fundo Nacional do Meio Ambiente que teve por objeto 'Desenhar e implementar uma paisagem sustentável no ambiente costeiro-marinho no baixo Sul da Bahia, por meio da constituição e gestão de um mosaico de áreas protegidas oficiais e da promoção de atividades produtivas sustentáveis - econegócios - nos espaços de decisão privada, resultando na conservação da biodiversidade e no desenvolvimento territorial com base conservacionista', sendo impossível seu aproveitamento futuro. 
41.	 Com efeito, ao não apresentar suas alegações de defesa o responsável deixou de produzir provas da regular aplicação dos recursos sob sua responsabilidade, em afronta às normas que impõem aos gestores a obrigação legal de, sempre que demandados pelos órgãos de controle, apresentarem os documentos que demonstrem a correta utilização das verbas públicas, a exemplo do contido no art. 93 do Decreto-Lei 200/67: 'Quem quer que utilize dinheiros públicos terá de justificar seu bom e regular emprego na conformidade das leis, regulamentos e normas emanadas das autoridades administrativas competentes.'
42.	De acordo com a Nota Técnica 220/2012/GEPRO/FNMA, de 14/9/2012, o FNMA concluiu pela não aprovação do Termo de Convênio devido ao não alcance do objeto pactuado e sugeriu a instauração e TCE (peça 8, p. 40) , considerando que apenas a Meta 1 (Institucionalizar o projeto) foi executada. Tal meta era constituída por etapas de organização da equipe de execução do projeto, aquisição de insumos para operacionalização das ações, criação de sistema de comunicação, detalhamento do plano de trabalho do projeto, criação de um comitê do projeto, consolidação dos resultados obtidos na Meta por meio de relatórios. No entanto, segundo a nota técnica, as atividades não conduziram sequer ao alcance parcial do objeto pactuado, visto que não tinham relação direta com a construção de um plano de desenvolvimento territorial com base conservacionista ou com a gestão do mosaico de áreas protegidas, ou seja, eram atividades-meio relativas à administração do projeto (item 10, retro) .
	I.b - Em relação ao Termo de Parceria 001/2002 (TC Processo 007.777/2016-7) .
43.	O Sr. Armando Ferreira de Almeida Junior foi citado por meio do Ofício 0085/2018-TCU/Secex-BA, de 22/1/2018 (peças 58 e 61) , para apresentar alegações de defesa em relação à seguinte irregularidade:
	- Impugnação parcial das despesas realizadas com os recursos federais repassados à referida entidade por força do Termo de Parceria 001/2002 (Siafi 467194) , celebrado em 8/11/2002, tendo por objeto 'consolidar a modelo de gestão ambiental descentralizado, anteriormente implementado de forma piloto na vila de Garapuá, para toda a região do baixo sul baiano, com vista ao uso sustentável de seus recursos naturais e o fortalecimento das comunidades locais'. Os motivos da impugnação parcial das despesas constam no Parecer Financeiro 056/2014/GT/DFDS/SECEX/MMA, quais sejam: 
	-Despesas realizadas pelo convenente em data posterior ao fim da vigência do Termo de Parceria; 
	-Despesas com taxas bancárias inelegíveis; 
	- Valores pagos a título de juros e multas;
	- Despesas realizadas fora da área de abrangência do Termo de Parceria;
	- Despesas realizadas sem a discriminação dos produtos adquiridos ou serviços prestados;
	- Saldo na conta corrente do Termo de Parceria após fim da vigência'; e 
	- Despesas realizadas e não previstas no Plano de Trabalho.
44.	Também no caso do termo de parceria, ao não apresentar suas alegações de defesa o responsável deixou de produzir provas da regular aplicação dos recursos sob sua responsabilidade, em afronta às normas que impõem aos gestores a obrigação legal de, sempre que demandados pelos órgãos de controle, apresentarem os documentos que demonstrem a correta utilização das verbas públicas, a exemplo do contido no art. 93 do Decreto-Lei 200/67: 'Quem quer que utilize dinheiros públicos terá de justificar seu bom e regular emprego na conformidade das leis, regulamentos e normas emanadas das autoridades administrativas competentes.'
45.	Dessa forma, a responsabilização Sr. Armando Ferreira de Almeida Junior encontra-se sedimentada na instrução à peça 67 do TC Processo 007.777/2016-7, em razão dos trechos abaixo transcritos:
15. Embora o FNMA tenha concedido aos responsáveis diversas oportunidades para o saneamento das pendências observadas na prestação de contas, conforme comprovam os expedientes de notificação constantes dos autos (peça 13, p. 96-102; peça 45, p. 212-213; peça 46, p. 76-82; peça 47, p. 12-19; peça 47, p. 76-102; peça 47, p. 104-118; e peça 48, p. 1-11) , estes não apresentaram elementos que permitissem afastar as ocorrências elencadas no Parecer Financeiro  056/2014/GT/DFDS/SECEX/MMA, de 16/5/2014 (peça 47, p. 48-71) , nem comprovaram o recolhimento dos débitos indicados. 
 (...) 
33. Considerando que, conforme Ata de Reunião Extraordinária do Conselho Curador da Fundação Movimento Ondazul constante da peça 2, p. 184/186, o Sr. Armando Ferreira de Almeida Junior presidiu a entidade a partir de 9/1/2003, a responsabilidade pelas despesas impugnadas cujos recursos foram sacados ou transferidos da conta específica do ajuste em data anterior a esta deve ser atribuída ao seu antecessor, o Sr. João Luiz Silva Ferreira, solidariamente com a Fundação Movimento Ondazul.
34. Portanto, a responsabilidade dos agentes acima indicados pelos débitos apurados na presente TCE, solidariamente com a Fundação Movimento Ondazul, fica assim dividida:
Débitos de responsabilidade do Sr. João Luiz Silva Ferreira
		DESPESAS REALIZADAS FORA DA ÁREA DE ABRANGÊNCIA DO PROJETO
	(peça 47, p. 58-60) 

	Título
	Data
	Valor Glosado (R$) 

	CH  850001 (peça 45, p. 260) 
	28/11/2002
	8,00

	CH  850003 (peça 45, p. 262) 
	10/12/2002
	78,99

	CH  850010 (peça 45, p. 264) 
	8/1/2003
	10,00

		Total
	96,99

		DESPESAS NÃO PREVISTAS NO PLANO DE TRABALHO
 (peça 47, p. 70) 

	Título
	Data
	Valor Glosado (R$) 

	CH 850002 (peça 45, p. 262) 
	5/12/2002
	1,25

		Total
	1,25

		VALORES PAGOS A TÍTULO DE JUROS E MULTAS
 (peça 47, p. 56, item 'd', '30.') 

	Título
	Data
	Valor Glosado (R$) 

	CH  850010 (peça 3, p. 56; peça 45, p. 264) 
	8/1/2003
	3,34

		Total
	3,34

		DESPESAS NÃO SUFICIENTEMENTE DETALHADAS
 (peça 47, p. 62-69) 

	Título
	Data
	Valor Glosado (R$) 

	CH  850001 (peça 45, p. 260) 
	28/11/2002
	978,10

	CH  850002 (peça 45, p. 262) 
	5/12/2002
	43,00

	CH  850003 (peça 45, p. 262) 
	10/12/2002
	401,00

	CH  850010 (peça 45, p. 264) 
	8/1/2003
	414,80

		Total
	1836,90

Débitos de responsabilidade do Sr. Armando Ferreira de Almeida Junior
	Despesas realizadas em data posterior ao fim da vigência do ajuste (peça 47, p. 54) 

	TÍTULO 
	DATA
	VALOR GLOSADO (R$) 

	CH 850097 (peça 46, p. 40) 
	12/5/2005
	2.901,72

	CH 850098 (peça 46, p. 40) 
	25/5/2005
	2.105,60

	CH 850099 (peça 46, p. 40) 
	27/5/2005
	3.540,00

	CH 850100 (peça 46, p. 40) 
	27/5/2005
	1.178,50

	Tr. 7826-3 (peça 46, p. 40) 
	17/5/2005
	1.000,00

	Tr. 11114-7 (peça 46, p. 40) 
	18/5/2005
	1.000,00

	Tr. 644730 (peça 46, p. 40) 
	24/5/2005
	218,40

	DOC 52401 (peça 46, p. 40) 
	24/5/2005
	230,00

	Tr. 5764-9 (peça 46, p. 40) 
	24/5/2005
	700,00

	Total
		12.874,22

		TARIFAS INELEGÍVEIS
 (peça 47, p. 57) 

	Período
	Descrição
	Data
	Valor Glosado (R$) 

		Jan/04

	Tarifa mensal Plano Ouro Serv. (peça 45, p. 298) 
	13/1/2004
	22,00

		Tarifa de DOC ou TED (peça 45, p. 298) 
	14/1/2004
	4,00

		Tarifa de DOC ou TED (peça 45, p. 300) 
	21/1/2004
	4,00

		Tarifa de DOC ou TED (peça 45, p. 300) 
	23/1/2004
	4,00

	Fev/04
	Tarifa mensal Plano Ouro Serv. (peça 46, p. 4) 
	6/2/2004
	22,00

		Tarifa de DOC ou TED (peça 46, p. 6) 
	17/2/2004
	4,00

	Mar/04
	Tarifa mensal Plano Ouro Serv. (peça 46, p. 8) 
	8/3/2004
	22,00

		Tarifa de DOC ou TED (peça 46, p. 8) 
	19/3/2004
	5,00

	Abr/04
	Tarifa de DOC ou TED (peça 46, p. 10) 
	26/4/2004
	5,00

	Mai/04
	Tarifa mensal Plano Ouro Serv. (peça 46, p. 12) 
	6/5/2004
	22,00

	Jun/04
	Tarifa mensal Plano Ouro Serv. (peça 46, p. 16) 
	7/6/2004
	22,00

		Tarifa de DOC ou TED (peça 46, p. 16) 
	8/6/2004
	5,00

	Jul/04
	Tarifa de Pacote de Serviços (peça 46, p. 20) 
	5/7/2004
	12,00

	Ago/04
	Tarifa de Pacote de Serviços (peça 46, p. 22) 
	6/8/2004
	12,00

	Set/04
	Tarifa de Pacote de Serviços (peça 46, p. 24) 
	27/9/2004
	12,00

	Out/04
	Tarifa de DOC ou TED (peça 46, p. 26) 
	14/10/2004
	5,00

		Tarifa de Pacote de Serviços (peça 46, p. 26) 
	15/10/2004
	12,00

		Tarifa de DOC ou TED (peça 46, p. 26) 
	19/10/2004
	5,00

		Tarifa de DOC ou TED (peça 46, p. 26) 
	19/10/2004
	5,00

	Nov/04
	Tarifa de Pacote de Serviços (peça46, p. 28) 
	5/11/2004
	12,00

	Dez/04
	Tarifa de Pacote de Serviços (peça 46, p. 30) 
	9/12/2004
	12,00

	Jan/05
	Tarifa de DOC-Ger Financeiro (peça 46, p. 32) 
	18/1/2005
	5,00

	Fev/05
	Tarifa de Pacote de Serviços (peça 46, p. 34) 
	9/2/2005
	15,00

	Mar/05
	Tarifa de Pacote de Serviços (peça 46, p. 36) 
	8/3/2005
	15,00

	Abr/05
	Tarifa de Pacote de Serviços (peça 46, p. 38) 
	6/4/2005
	15,00

		Tarifa Manutenção de Cadastro (peça 46, p. 38) 
	26/4/2005
	22,40

	Mai/05
	Tarifa de Pacote de Serviços (peça 46, p. 40) 
	6/5/2005
	15,00

		Tarifa de DOC-Ger Financeiro (peça 46, p. 40) 
	24/5/2005
	5,00

	Jun/05
	Tarifa de Pacote de Serviços (peça 46, p. 42) 
	6/6/2005
	15,00

	Jul/05
	Tarifa de Pacote de Serviços (peça 46, p. 44) 
	7/7/2005
	15,00

			Total
	359,40

		DESPESAS REALIZADAS FORA DA ÁREA DE ABRANGÊNCIA DO PROJETO
	(peça 47, p. 58-60) 

	Título
	Data
	Valor Glosado (R$) 

	CH  850014 (peça 45, p. 266) 
	5/2/2003
	33,16

	CH  850016 (peça 45, p. 266) 
	27/2/2003
	40,00

	CH  850017 (peça 45, p. 268) 
	13/3/2003
	180,72

	CH  850019 (peça 45, p. 268) 
	25/3/2003
	12,50

	CH 850023 (peça 45, p. 270) 
	2/4/2003
	69,80

	CH  850024 (peça 45, p. 270) 
	8/4/2003
	40,00

	Tr. 553457000657779 (peça 45, p. 278) 
	8/7/2003
	318,67

	CH  850031 (peça 45, p. 278) 
	9/7/2003
	47,03

	CH  850034 (peça 45, p. 278) 
	16/7/2003
	15,82

	CH  850035 (peça 45, p.280) 
	18/7/2003
	18,15

	CH  850037 (peça 45, p. 280) 
	24/7/2003
	39,16

	CH  850040 (peça 45, p. 280) 
	30/7/2003
	28,16

	CH  850042 (peça 45, p. 280) 
	31/7/2003
	48,25

	CH  850043 (peça 45, p. 282) 
	1/8/2003
	9,61

	CH  850045 (peça 45, p. 282) 
	8/8/2003
	2,15

	CH  850046 (peça 45, p. 282) 
	12/8/2003
	7,99

	CH  850047 (peça 45, p. 282) 
	13/8/2003
	55,00

	CH  850049 (peça 45, p. 282) 
	14/8/2003
	30,56

	DOC 82201 (peça 45, p. 284) 
	22/8/2003
	74,75

	CH  850051 (peça 45, p. 284) 
	26/8/2003
	35,80

	CH  850054 (peça 45, p. 286) 
	4/9/2003
	138,00

	Tr. 590545000009001 (peça 45, p. 278) 
	14/7/2003
	35,55

	CH  850055 (peça 45, p. 286) 
	9/9/2003
	49,76

	Tr. 552799000009337 (peça 45, p. 286) 
	9/9/2003
	20,82

	CH  850056 (peça 45, p. 288) 
	18/9/2003
	59,48

	Tr. 551223000013203 (peça 45, p. 288) 
	18/9/2003
	18,85

	CH  850059 (peça 45, p. 302) 
	3/10/2003
	109,56

	CH  850060 (peça 45, p. 302) 
	9/10/2003
	74,39

	DOC 100902 (peça 45, p. 302) 
	9/10/2003
	7,00

	Tr. 550545000007172 (peça 45, p. 302) 
	9/10/2003
	43,80

	Tr. 553448000013783 (peça 45, p. 302) 
	9/10/2003
	56,02

	DOC 111201 (peça 45, p. 290) 
	12/11/2003
	70,00

	Tr. 553457000016961 (peça 45, p. 284) 
	22/8/2003
	5,60

	Tr. 553457000018463 (peça 45, p. 282) 
	6/8/2003
	11,90

	Tr. 553457000015504 (peça 45, p. 282) 
	6/8/2003
	13,52

	Tr. 553457000018828 (peça 45, p. 282) 
	6/8/2003
	1,08

	CH  850064 (peça 45, p. 296) 
	23/12/2003
	89,27

	DOC 122301 (peça 45, p. 296) 
	23/12/2003
	4,33

	CH 850083 (peça 46, p. 8) 
	11/3/2004
	23,85

	Tr. 553457000011907 (peça 45, p. 278) 
	14/7/2003
	21,73

	Tr. 16749-5 (peça 46, p. 20) 
	27/7/2004
	8,19

		Total
	1969,98

		DESPESAS NÃO SUFICIENTEMENTE DETALHADAS
 (peça 47, p. 62-69) 

	Título
	Data
	Valor Glosado (R$) 

	CH  850011 (peça 45, p. 264) 
	14/1/2003
	91,60

	CH  850014 (peça 45, p. 266) 
	5/2/2003
	1.429,06

	CH  850015 (peça 45, p. 266) 
	12/2/2003
	978,00

	CH  850016 (peça 45, p. 266) 
	27/2/2003
	14,00

	CH  850017 (peça 45, p. 268) 
	13/3/2003
	876,50

	CH  850023 (peça 45, p. 270) 
	2/4/2003
	225,75

	CH  850024 (peça 45, p. 270) 
	8/4/2003
	77,30

	CH  850026 (peça 45, p. 278) 
	3/7/2003
	1.015,00

	Tr. 553457000657779 (peça 45, p. 278) 
	8/7/2003
	523,15

	CH  850028 (peça 45, p. 278) 
	9/7/2003
	100,00

	CH  850031 (peça 45, p. 278) 
	9/7/2003
	39,20

	CH  850034 (peça 45, p. 278) 
	16/7/2003
	10,00

	CH  850035 (peça 45, p. 280) 
	18/7/2003
	389,70

	CH  850036 (peça 45, p. 280) 
	24/7/2003
	20,00

	CH  850037 (peça 45, p. 280) 
	24/7/2003
	572,40

	CH  850042 (peça 45, p. 280) 
	31/7/2003
	39,30

	CH  850043 (peça 45, p. 282) 
	1/8/2003
	150,90

	CH  850047 (peça 45, p. 282) 
	13/8/2003
	127,50

	CH  850049 (peça 45, p. 282) 
	14/8/2003
	161,60

	Tr. 553457000011907 (peça 45, p. 278) 
	14/7/2003
	596,88

	Tr. 553457000016961 (peça 45, p. 290) 
	20/11/2003
	690,20

	DOC 82201 (peça 45, p. 284) 
	22/8/2003
	11,50

	CH  850051 (peça 45, p. 284) 
	26/8/2003
	72,70

	Tr. 553457000015504 (peça 45, p. 282) 
	6/8/2003
	106,37

	Tr. 553448000013783 (peça 45, p. 302) 
	9/10/2003
	259,23

	CH  850054 (peça 45, p. 286) 
	4/9/2003
	474,30

	Tr. 552799000009337 (peça 45, p. 286) 
	9/9/2003
	74,64

	Tr. 553457000009034 (peça 45, p. 288) 
	11/9/2003
	10,50

	CH  850056 (peça 45, p. 288) 
	18/9/2003
	99,00

	Tr. 552014000017227 (peça 45, p.288) 
	25/9/2003
	78,50

	Tr. 553457000009034 (peça 45, p. 288) 
	11/9/2003
	7,80

	CH  850058 (peça 45, p. 288) 
	30/9/2003
	10,00

	CH  850059 (peça 45, p. 302) 
	3/10/2003
	1.308,47

	CH  850060 (peça 45, p. 302) 
	9/10/2003
	90,95

	Poupança 00001280
	15/9/2003
	181,30

	Tr. 551223000013203 (peça 45, p. 288) 
	18/9/2003
	300,59

	Tr. 553457000015504 (peça 45, p. 282) 
	6/8/2003
	37,35

	Tr. 550545000007172 (peça 45, p. 302) 
	9/10/2003
	184,40

	Tr. 553457000018828 (peça 45, p. 279) 
	14/7/2003
	380,72

	Tr. 553457000018463 (peça 45, p. 282) 
	6/8/2003
	250,00

	Tr. 553457000018463 (peça 45, p. 302) 
	9/10/2003
	250,00

	Tr. 553457000018463 (peça 46, p. 4) 
	3/2/2004
	495,94

	Tr. 18463-2 (peça 46, p. 4) 
	3/2/2004
	9,50

	Tr. 14629-5 (peça 46, p. 8) 
	23/3/2004
	53,26

	Tr. 10014629-5 (peça 46, p. 8) 
	23/3/2004
	34,10

	Tr. 4046-0 (peça 45, p. 286) 
	4/9/2003
	7,70

	DOC 42301 (peça 46, p. 10) 
	23/4/2004
	70,60

	DOC 40101 (peça 62, p. 20) 
	1/4/2004
	54,40

	DOC 40101 (peça 62, p. 20) 
	1/4/2004
	39,10

	DOC 40101 (peça 62, p. 20) 
	1/4/2004
	25,00

	DOC 40101 (peça 62, p. 20) 
	1/4/2004
	14,00

	Tr. 5632-4 (peça 46, p. 4) 
	4/2/2004
	58,72

	Tr. 202728-3 (peça 45, p. 298) 
	14/1/2004
	61,20

	Tr. 9001-8 (peça 45, p. 302) 
	9/10/2003
	50,50

	CH  850088 (peça 46, p. 16) 
	3/6/2004
	97,25

	Tr. 11105-8 (peça 46, p. 16) 
	1/6/2004
	51,04

	Tr. 1000711-0 (peça 62, p. 17) 
	15/6/2004
	30,00

	Tr. 802910-5 (peça 45, p. 300) 
	29/1/2004
	74,70

	Tr. 800398-x (peça 62, p. 14) 
	11/8/2004
	37,50

	CH 850095 (peça 46, p. 26) 
	29/10/2004
	450,00

	Tr. 18383-0 (peça 46, p. 30) 
	17/12/2004
	55,00

	Tr. 16749-5 (peça 46, p. 20) 
	28/7/2004
	776,10

	DOC 12201 (peça 45, p. 300) 
	22/1/2004
	12,50

	Tr. 13203-9 (peça 45, p. 288) 
	18/9/2003
	48,57

	CH  850064 (peça 45, p. 296) 
	23/12/2003
	2.037,30

	DOC 122301 (peça 45, p. 296) 
	23/12/2003
	48,75

	CH 850083 (peça 46, p. 8) 
	11/3/2004
	24,69

		Total
	18.962,88

		DESPESAS NÃO PREVISTAS NO PLANO DE TRABALHO
 (peça 47, p. 70) 

	Título
	Data
	Valor Glosado (R$) 

	CH  850031 (peça 45, p. 278) 
	9/7/2003
	4,00

	CH  850043 (peça 45, p. 282) 
	1/8/2003
	10,00

	CH  850046 (peça 45, p. 282) 
	12/8/2003
	74,55

	Tr. 553457000016961 (peça 45, p. 290) 
	10/11/2003
	4,00

	CH 850054 (peça 45, p. 286) 
	4/9/2003
	16,03

	Tr. 553457000011907 (peça 45, p. 282) 
	15/8/2003
	7,80

	CH 850058 (peça 45, p. 288) 
	30/9/2003
	50,00

	CH  850036 (peça 45, p. 280) 
	24/7/2003
	8,10

	CH 850083 (peça 46, p. 8) 
	11/3/2004
	22,43

	Tr. 4046-0 (peça 45, p. 286) 
	4/9/2003
	37,49

	Tr. 553457000657779 (peça 45, p. 278) 
	8/7/2003
	2,83

	Tr. 551223000013203 (peça 45, p. 288) 
	18/9/2003
	15,10

	Tr. 16749-5 (peça 46, p. 20) 
	28/7/2004
	24,18

		Total
	276,51

		AUSÊNCIA DA COMPROVAÇÃO DO PROCEDIMENTO LICITATÓRIO PARA A COMPRA DO VIVEIRO DE PSICULTURA DA EMPRESA SANSUY S.A.
 (peça 47, p. 56, item 'c') 

	Título
	Data
	Valor Glosado (R$) 

	CH  850041 (peça 45, p. 280) 
	31/7/2003
	5.665,50

	CH  850050 (peça 45, p. 284) 
	22/8/2003
	5.665,50

		Total
	11.331,00

		VALORES PAGOS A TÍTULO DE JUROS E MULTAS
 (peça 47, p. 56, item 'd', '30.') 

	Título
	Data
	Valor Glosado (R$) 

	CH  850014 (peça 3, p. 162; peça 45, p. 266) 
	5/2/2003
	14,98

	CH  850016 (peça 3, p. 224; peça 45, p. 266) 
	27/2/2003
	15,66

	Data informada pela entidade (peça 10, p. 38; peça 45, p. 242) (não localizado no extrato bancário do período; vide peça 45, p. 288-290) 
	6/10/2003
	3,37

	CH 850094 (peça 44, p. 68; peça 46, p. 26) 
	6/10/2004
	14,52

		Total
	48,53

		SALDO NA CONTA CORRENTE DO TERMO DE PARCERIA APÓS FIM DAVIGÊNCIA
 (peça 47, p. 56, item 'c') 

	Título
	Data
	Valor (R$) 

	Extrato bancário de Julho/2005 (peça 46, p. 44) 
	12/4/2005
	58,10

		Total
	58,10

	II - Consequência da revelia do Sr. João Luiz Silva Ferreira (TC Processo 007.777/2016-7) .
46.	O responsável foi citado por meio do Edital 0051/2018-TCU/Secex-BA, de 21/6/2018 (peças 79-80) , para apresentar alegações de defesa em relação à seguinte irregularidade:
		-Impugnação parcial das despesas constantes no Parecer Financeiro 056/2014/GT/DFDS/Secex/MMA:
	Despesas realizadas pelo convenente em data posterior ao fim da vigência do Termo de Parceria
	Despesas com taxas bancárias inelegíveis
	Valores pagos a título de juros e multas
	Despesas realizadas fora da área de abrangência do Termo de Parceria
	Despesas realizadas sem a discriminação dos produtos adquiridos ou serviços prestados
	Saldo na conta corrente do Termo de Parceria após fim da vigência;
	Despesas realizadas e não previstas no Plano de Trabalho.
46.1.	Também em relação ao responsável João Luiz Silva Ferreira, mesmo as alegações de defesa não sendo apresentadas, considerando o princípio da verdade real que rege esta Corte, procurou-se buscar, em manifestações do responsável na fase interna desta Tomada de Contas Especial, se havia algum argumento que pudesse ser aproveitado a seu favor. Nesse contexto, verificou-se a inexistência de manifestação na fase interna, conforme registrado no item 30 Relatório de Tomada de Contas Especial (TC Processo 007.777/2016-7, peça 48, p. 87) , não sendo possível, nesta fase processual, o aproveitamento de quaisquer elementos favoráveis ao citado responsável na mencionada tomada de contas especial.	
47.	 Ao não apresentar suas alegações de defesa o responsável deixou de produzir provas da regular aplicação dos recursos sob sua responsabilidade, em afronta às normas que impõem aos gestores a obrigação legal de, sempre que demandados pelos órgãos de controle, apresentarem os documentos que demonstrem a correta utilização das verbas públicas, a exemplo do contido no art. 93 do Decreto-Lei 200/67: 'Quem quer que utilize dinheiros públicos terá de justificar seu bom e regular emprego na conformidade das leis, regulamentos e normas emanadas das autoridades administrativas competentes.'
48.	Assim, persistem a irregularidade apontada no Edital 0051/2018-TCU/Secex-BA, de 21/6/2018 (peças 79-80) , registrado no item 46 retro. Na instrução à peça 67 do TC Processo 007.777/2016-7, consignou-se que:
33. Considerando que, conforme Ata de Reunião Extraordinária do Conselho Curador da Fundação Movimento Ondazul constante da peça 2, p. 184/186, o Sr. Armando Ferreira de Almeida Junior presidiu a entidade a partir de 9/1/2003, a responsabilidade pelas despesas impugnadas cujos recursos foram sacados ou transferidos da conta específica do ajuste em data anterior a esta deve ser atribuída ao seu antecessor, o Sr. João Luiz Silva Ferreira, solidariamente com a Fundação Movimento Ondazul.	
	III - Consequência da revelia da Fundação Movimento Ondazul.
48.1. Deve-se frisar que mesmo as alegações de defesa não sendo apresentadas, considerando o princípio da verdade real que rege esta Corte, procurou-se buscar, em manifestações do responsável na fase interna desta Tomada de Contas Especial, se havia algum argumento que pudesse ser aproveitado a seu favor. Nesse contexto, verificou-se a inexistência de manifestação na fase interna, conforme registrado no item 30 Relatório de Tomada de Contas Especial (TC Processo 007.777/2016-7, peça 48, p. 87) e no item 30 do Relatório de TCE 026/2015 (TC Processo 000.737/2016-0, peça 9, p. 248) , não sendo possível, nesta fase processual, o aproveitamento de quaisquer elementos favoráveis à Fundação Movimento Ondazul em quaisquer das tomadas de contas especiais.	
	III.a - Em relação ao Convênio MMA/FNMA 135/2006 (TC Processo 000.737/2016-0) .
49.	A Fundação Movimento Ondazul foi citada por meio do Edital 0095/2017-TCU/Secex-BA, de 26/12/2017 (peças 55 e 66) , para apresentar alegações de defesa em relação à seguinte irregularidade:
	- Execução parcial e fora das especificações contidas no plano de trabalho do objeto pactuado no convênio MMA/FNMA 135/2006, Siafi 579064, celebrado com o Ministério do Meio Ambiente/Fundo Nacional do Meio Ambiente que teve por objeto Desenhar e implementar uma paisagem sustentável no ambiente costeiro-marinho no baixo Sul da Bahia, por meio da constituição e gestão de um mosaico de áreas protegidas oficiais e da promoção de atividades produtivas sustentáveis - econegócios - nos espaços de decisão privada, resultando na conservação da biodiversidade e no desenvolvimento territorial com base conservacionista', sendo impossível seu aproveitamento futuro.
49.1. Com efeito, ao não apresentar suas alegações de defesa a Fundação deixou de produzir provas da regular aplicação dos recursos sob sua responsabilidade, em afronta às normas que impõem aos gestores a obrigação legal de, sempre que demandados pelos órgãos de controle, apresentarem os documentos que demonstrem a correta utilização das verbas públicas, a exemplo do contido no art. 93 do Decreto-Lei 200/67: 'Quem quer que utilize dinheiros públicos terá de justificar seu bom e regular emprego na conformidade das leis, regulamentos e normas emanadas das autoridades administrativas competentes.'
49.3. Persiste, portanto, a irregularidade que deu causa à citação da Fundação Movimento Ondazul descrita no item 49 retro. 
	III.b - Em relação ao Termo de Parceria 001/2002 (TC Processo 007.777/2016-7) .
50.	A Fundação Movimento Ondazul foi citada por meio do Edital 0009/2018-TCU/Secex-BA, de 23/1/2018 (peças 57 e 60) , para apresentar alegações de defesa em relação à seguinte irregularidade:
	- Impugnação parcial das despesas realizadas com os recursos federais repassados à referida entidade por força do Termo de Parceria 001/2002 (Siafi 467194) , celebrado em 8/11/2002, tendo por objeto 'consolidar a modelo de gestão ambiental descentralizado, anteriormente implementado de forma piloto na vila de Garapuá, para toda a região do baixo sul baiano, com vista ao uso sustentável de seus recursos naturais e o fortalecimento das comunidades locaia'; os motivos da impugnação parcial das despesas constam no Parecer Financeiro 056/2014/GT/DFDS/SECEX/MMA, quais sejam: 
	a) Despesas realizadas pelo convenente em data posterior ao fim da vigência do Termo de Parceria
	b) Despesas com taxas bancárias inelegíveis
	c) Valores pagos a título de juros e multas
	d) Despesas realizadas fora da área de abrangência do Termo de Parceria
	e) Despesas realizadas sem a discriminação dos produtos adquiridos ou serviços prestados
	f) Saldo na conta corrente do Termo de Parceria após fim da vigência;
	g) Despesas realizadas e não previstas no Plano de Trabalho.
50.1. Também no caso do Termo de Parceria 001/2002, ao não apresentar suas alegações de defesa a Fundação deixou de produzir provas da regular aplicação dos recursos sob sua responsabilidade, em afronta às normas que impõem aos gestores a obrigação legal de, sempre que demandados pelos órgãos de controle, apresentarem os documentos que demonstrem a correta utilização das verbas públicas, a exemplo do contido no art. 93 do Decreto-Lei 200/67: 'Quem quer que utilize dinheiros públicos terá de justificar seu bom e regular emprego na conformidade das leis, regulamentos e normas emanadas das autoridades administrativas competentes.'
50.2. Dessa forma, persiste o débito atribuído à Fundação Movimento Ondazul, de acordo com as constatações compiladas na instrução à peça 67 do TC Processo 007.777/2016-7, resumidas no item 50 retro.
Alegações de defesa da Sra. Larissa Cayres de Souza (CPF: XXX.872.968-XX) 
51.	A responsável foi citada por meio do Ofício 2235/2017-TCU/Secex-BA, de 11/8/2017 (peças 31 e 36 do TC Processo 000.737/2016-0) , para apresentar alegações de defesa em relação à seguinte irregularidade, exclusivamente atinente aos fatos apurados na tomada de conta especial tratada no TC Processo 000.737/2016-0:
	- Execução parcial e fora das especificações contidas no plano de trabalho do objeto pactuado no convênio MMA/FNMA 135/2006, Siafi 579064, celebrado com o Ministério do Meio Ambiente/Fundo Nacional do Meio Ambiente, que teve por objeto 'Desenhar e implementar uma paisagem sustentável no ambiente costeiro-marinho no baixo Sul da Bahia, por meio da constituição e gestão de um mosaico de áreas protegidas oficiais e da promoção de atividades produtivas sustentáveis - econegócios - nos espaços de decisão privada, resultando na conservação da biodiversidade e no desenvolvimento territorial com base conservacionista', sendo impossível seu aproveitamento futuro.
Argumentos
52.	A defesa alega que foi representante legal da instituição Ondazul apenas entre os dias 12/2/2009 a 12/8/2009, não sendo responsável pela assinatura de nenhum documento do convênio ou solicitação de liberação de valor referente ao mesmo. Ademais, nesse período não recebeu nenhuma correspondência do Ministério do Meio Ambiente ou do Fundo Nacional do Meio Ambiente sobre a ausência de prestação de contas ou de existência de débito (peça 35, p. 1) .
52.1. Com base nestes argumentos e em julgado do Tribunal de Contas da Bahia (peça 35, p. 4-7) , no qual foi isentada de responsabilidade relativa ao Convênio 014/2008, a defendente pede a revisão de sua responsabilidade nesta tomada de contas especial (peça 35, p. 1-2) .
Análise
53.	Em que pese a decisão do Tribunal de Contas do Estado da Bahia, a defendente foi responsabilizada em razão da execução parcial e fora das especificações contidas no plano de trabalho do objeto pactuado no convênio MMA/FNMA 135/2006, Siafi 579064, celebrado com o Ministério do Meio Ambiente/Fundo Nacional do Meio Ambiente, que teve por objeto 'Desenhar e implementar uma paisagem sustentável no ambiente costeiro-marinho no baixo Sul da Bahia, por meio da constituição e gestão de um mosaico de áreas protegidas oficiais e da promoção de atividades produtivas sustentáveis - econegócios - nos espaços de decisão privada, resultando na conservação da biodiversidade e no desenvolvimento territorial com base conservacionista', sendo impossível seu aproveitamento futuro.
53.1. A defendente alega que não foi responsável pela assinatura do convênio ou por solicitação de recursos, mas admite ter sido representante legal da instituição no período de 12/2/2009 a 12/8/2009, ou seja, por 6 meses, tempo suficiente para que em sua gestão fossem movimentados R$ 13.364,34, conforme se depreende do quadro elaborado na instrução à peça 24, p. 6-7, extraído das movimentações financeira da conta 20310-6, Ag. 1800-7do Banco do Brasil. 
53.2. Importante salientar, ainda, que a defendente não está sendo questionada por ausência de prestação de contas, mas sim pelo fato de ter gerido recursos federais sem que as verbas gastas tivessem contribuído para que o objetivo do ajuste fosse alcançado.
53.3. Deve-se ressaltar que no período de sua gestão (12/2/2009 a 12/8/2009) , teoricamente o cronograma previa a execução da 4ª e última meta (Integrar e tornar disponível o resultado do Projeto) do convênio que se realizaria entre julho de 2008 a janeiro de 2010, de acordo com o plano de trabalho aprovado, conforme cronograma descrito no item 4 desta instrução. Assim, apesar de a última meta do projeto ter adentrado na gestão da responsável, e, não obstante o tempo avançado de vigência do ajuste (28/12/2006 a 31/5/2011) , apenas a primeira meta foi realizada e, ainda, sem que as despesas realizadas guardassem consonância com as especificações contidas no plano de trabalho do objeto pactuado no Convênio MMA/FNMA 135/2006.
53.4. Portanto, são infundadas e insuficientes para elidir o débito as alegações de defesa apresentadas pela Sra. Larissa Cayres de Souza.
Prescrição da Pretensão Punitiva
54.	Vale ressaltar que a pretensão punitiva do TCU, conforme Acórdão 1441/2016-TCU-Plenário, Relator: Benjamin Zymler, que uniformizou a jurisprudência acerca dessa questão, subordina-se ao prazo geral de prescrição indicado no art. 205 do Código Civil, que é de dez anos, contado da data de ocorrência da irregularidade sancionada, nos termos do art. 189 do Código Civil, sendo este prazo interrompido pelo ato que ordenar a citação, a audiência ou a oitiva do responsável. No caso em exame, tem-se que:
54.1. TC Processo 000.737/2016-0 - em relação ao Convênio MMA/FNMA 135/2006 (Siafi 579.064) ocorreu a prescrição, uma vez que os recursos da União foram repassados em 13/4/2007 e 29/8/2008 (item 3, retro) e os atos de ordenação da citação ocorreram em 9/8/2017 (itens 17, retro) .
54.2. TC Processo 007.777/2016-7 - em relação ao Termo de Parceria 001/2002 (Siafi 467194) , os recursos foram repassados entre 2002/2004 (item 20, retro) , a vigência do instrumento abrangeu o período de 13/11/2002 a 12/4/2005 (TC Processo 007.777/2016-7, peça 48, p. 75) , e previa a apresentação da prestação de contas final até 11/6/2005, enquanto o ato de ordenação da citação ocorreu em 17/1/2018 (item 33, retro) . Assim, ocorreu a prescrição da pretensão punitiva considerando o tempo superior a 10 anos entre os fatos e o ato que autorizou a citação dos responsáveis.
Análise dos requisitos da boa-fé
55.	Em se tratando de processo em que a parte interessada não se manifestou acerca das irregularidades imputadas, não há elementos para que se possa efetivamente aferir e reconhecer a ocorrência de boa-fé na conduta dos responsáveis (Armando Ferreira de Almeida Junior, CPF: XXX.973.925-XX) , João Luiz Silva Ferreira, CPF: XXX.111.485-XX) e a Fundação Movimento Ondazul, CNPJ: 34.433.797/0001-32) , podendo este Tribunal, desde logo, proferir o julgamento de mérito pela irregularidade das contas, conforme nos termos dos §§ 2º e 6º do art. 202 do Regimento Interno do TCU. (Acórdão 2064/2011-TCU-Primeira Câmara (relator: Ubiratan Aguiar) , 6.182/2011-TCU-1ª Câmara (relator: Weber de Oliveira) , 4.072/2010-TCU-1ª Câmara (Relator: Valmir Campelo) , 1.189/2009-TCU-1ª Câmara (Relator: Marcos Bemquerer) , 731/2008-TCU-Plenário (Relator: Aroldo Cedraz) .
56.	também em relação a Sra. Larissa Cayres de Souza, a única a ter apresentado defesa, não há elementos que permitam aferir a boa-fé da responsável, sobretudo porque durante sua gestão (12/2/2009 a 12/8/2009) , teoricamente o cronograma previa a execução da 4ª e última meta (Integrar e tornar disponível o resultado do Projeto) do convênio que se realizaria entre julho de 2008 a janeiro de 2010, de acordo com o plano de trabalho aprovado. Não há qualquer indicativo de que a responsável tenha feito para a retomada do projeto, ou avisado o concedente acerca do descompasso do cronograma e, também adotando medidas acerca das despesas até então realizadas em dissonância com as especificações contidas no plano de trabalho do objeto pactuado no Convênio MMA/FNMA 135/2006 (item 53.3, retro) .
57.	Dessa forma, os Srs. Armando Ferreira de Almeida Junior (CPF: XXX.973.925-XX) , João Luiz Silva Ferreira (CPF: XXX.111.485-XX) e a Fundação Movimento Ondazul (CNPJ: 34.433.797/0001-32) , devem ser considerados revéis, nos termos do art. 12, §3º, da Lei 8.443/1992, devendo as contas serem julgadas irregulares, juntamente com a Sra. Larissa Cayres de Souza (CPF XXX.872.968-XX) , condenados ao débito apurado, sem aplicação da multa prevista no art. 57 da Lei 8.443/1992, em razão da prescrição da pretensão punitiva.
CONCLUSÃO
58.	O TC Processo 000.737/2016-0 cuida de tomada de contas especial instaurada pelo Ministério do Meio Ambiente/Fundo Nacional do Meio Ambiente (FNMA) , em razão da não execução total do objeto pactuado no Convênio MMA/FNMA 135/2006 (Siafi 579.064) , que teve por objeto desenhar e implementar uma paisagem sustentável no ambiente costeiro-marinho no baixo Sul da Bahia, por meio da constituição e gestão de um mosaico de áreas protegidas oficiais e da promoção de atividades produtivas sustentáveis - econegócios - nos espaços de decisão privada, resultando na conservação da biodiversidade e no desenvolvimento territorial com base conservacionista (peça 4, p. 16) . 
58.1. Na TCE foi responsabilizada a Fundação Movimento Ondazul - BA (CNPJ 34.433.797/0001-32) , o Sr. Armando Ferreira Almeida Júnior (CPF XXX.973.925-XX) e a Sra. Larissa Cayres de Souza (CPF XXX.872.968-XX) , em função da execução parcial e fora das especificações contidas no plano de trabalho do objeto pactuado no convênio MMA/FNMA 135/2006 (Siafi 579.064) , sendo impossível seu aproveitamento futuro (itens 16.1 e 16.2, retro) .
58.2. Apenas a Sra. Larissa Cayres de Souza apresentou alegações de defesa sem, contudo, lograr êxito em elidir a irregularidade e o débito a ela atribuído (item 53.4, retro) . Por sua vez, a Fundação Movimento Ondazul - BA (itens 49.1 e 49.2, retro) e o Sr. Armando Ferreira Almeida Júnior (itens 39-42, retro) não se manifestaram, subsistindo, assim, as irregularidades e os débitos a eles atribuídos.
58.3. Dessa forma, os responsáveis que não se manifestaram nos autos colocaram-se na condição de revéis, devendo-se dar prosseguimento ao processo nos termos do art. 12, §3º, da Lei 8.443/1992, sujeitando-se a terem suas contas julgadas irregulares e condenados com a Sra. Larissa Cayres de Souza ao ressarcimento do débito apurado.
59.	O TC Processo 007.777/2016-7 trata de tomada de contas especial instaurada pelo Fundo Nacional do Meio Ambiente/MMA (FNMA) , em razão da impugnação parcial das despesas realizadas com os recursos federais repassados à referida entidade por força do Termo de Parceria 001/2002 (Siafi 467194) , celebrado em 8/11/2002, tendo por objeto consolidar o modelo de gestão ambiental descentralizado, anteriormente implementado de forma piloto na vila de Garapuá, para toda a região do baixo sul baiano, com vista ao uso sustentável de seus recursos naturais e o fortalecimento das comunidades locais (peça 2, p. 96/114) , em conformidade com o estabelecido no correspondente Programa de Trabalho (item 18, retro) .
59.1. Na TCE foram responsabilizados os Srs. João Luiz Silva Ferreira e Armando Ferreira de Almeida Junior, ex-presidentes da Fundação Movimento Ondazul, e a Fundação Movimento Ondazul (item 32, retro) .
59.2. Considerando que os responsáveis Armando Ferreira de Almeida Junior (CPF: XXX.973.925-XX) , João Luiz Silva Ferreira (CPF: XXX.111.485-XX) e a Fundação Movimento Ondazul (CNPJ: 34.433.797/0001-32) não apresentaram defesa e nem recolheram o débito a eles atribuído, colocaram-se na condição de revéis, não sendo possível, nessa circunstância aferir-lhes a boa-fé (item 55, retro) .
59.3. Também em relação a Sra. Larissa Cayres de Souza, a única a ter apresentado defesa, não há elementos que permitam aferir a boa-fé da responsável (item 56, retro) .
59.4. Destarte, as contas dos responsáveis devem ser julgadas irregulares, condenados em débito, sem aplicação das multas previstas nas normas desta Corte, em razão da prescrição da pretensão punitiva (item 57, retro) .
PROPOSTA DE ENCAMINHAMENTO
60.	Diante do exposto, submetem-se os autos à consideração superior, propondo:
I - TC Processo 000.737/2016-0.
60.1. 	Com fulcro no art. 12, § 3º, da Lei 8.443, de 16 de julho de 1992, considerar revéis a Fundação Movimento Ondazul - BA (CNPJ 34.433.797/0001-32) e o Sr. Armando Ferreira Almeida Júnior (CPF XXX.973.925-XX) . 
60.2.	Rejeitar as alegações de defesa da Sra. Larissa Cayres de Souza (CPF XXX.872.968-XX) .
60.3. 	Com fundamento nos termos dos artigos 1º, inciso I, 16, inciso III, alínea 'c', e 19, caput, da Lei 8.443/1992, e com arts. 1º, inciso I, 209, inciso III, 210 e 214, inciso III, do Regimento Interno/TCU, julgar irregulares as contas da Fundação Movimento Ondazul - BA (CNPJ 34.433.797/0001-32) , do Sr. Armando Ferreira Almeida Júnior (CPF XXX.973.925-XX) e da Sra. Larissa Cayres de Souza (CPF XXX.872.968-XX) , condenando-os ao pagamento das quantias abaixo especificadas, com a fixação do prazo de 15 (quinze) dias para que comprovem perante este Tribunal, em respeito ao artigo 214, inciso III, alínea 'a', do Regimento Interno do TCU, o recolhimento da dívida aos cofres do Tesouro Nacional, atualizada monetariamente e acrescida de juros de mora calculados a partir da data discriminada, até a data do recolhimento, abatendo-se na oportunidade a monta eventualmente ressarcida, conforme o disposto no enunciado da Súmula/TCU 128, na forma da legislação em vigor:
	Débito: 
	Fundação Movimento Ondazul - BA (CNPJ 34.433.797/0001-32) solidariamente com o Sr. Armando Ferreira Almeida Júnior (CPF XXX.973.925-XX) 
	Valor original (R$) 
	Data da ocorrência

	40.650,00
	13/4/2007

	144.832,11
	29/8/2008

	Débito: Fundação Movimento Ondazul - BA (CNPJ 34.433.797/0001-32) solidariamente com a Sra. Larissa Cayres de Souza (CPF XXX.872.968-XX) ,
	Valor original (R$) 
	Data da ocorrência

	17.797,89 
	29/8/2008 

II - TC Processo 007.777/2016-7
60.4.	Com fulcro no art. 12, § 3º, da Lei 8.443, de 16 de julho de 1992, considerar revéis os Srs. João Luiz Silva Ferreira (CPF XXX.111.485-XX) , Armando Ferreira de Almeida Junior (CPF XXX.973.925-XX) e a Fundação Movimento Ondazul (CNPJ 34.433.797/0001-32) .
60.5.	Com fundamento nos termos dos artigos 1º, inciso I, 16, inciso III, alínea 'c', e 19, caput, da Lei 8.443/1992, e com arts. 1º, inciso I, 209, inciso III, 210 e 214, inciso III, do Regimento Interno/TCU, julgar irregulares as contas da Fundação Movimento Ondazul - BA (CNPJ 34.433.797/0001-32) e dos Srs. João Luiz Silva Ferreira (CPF XXX.111.485-XX) e Armando Ferreira de Almeida Junior (CPF XXX.973.925-XX) , condenando-os ao pagamento das quantias abaixo especificadas, com a fixação do prazo de 15 (quinze) dias para que comprovem perante este Tribunal, em respeito ao artigo 214, inciso III, alínea 'a', do Regimento Interno do TCU, o recolhimento da dívida aos cofres do Tesouro Nacional, atualizada monetariamente e acrescida de juros de mora calculados a partir da data discriminada, até a data do recolhimento, abatendo-se na oportunidade a monta eventualmente ressarcida, conforme o disposto no enunciado da Súmula/TCU 128, na forma da legislação em vigor:
Débito: 
Fundação Movimento Ondazul solidariamente com o Sr. João Luiz Silva Ferreira.
	Valor original (R$) 
	Data da ocorrência

	8,00 
	28/11/2002 

	78,99 
	10/12/2002

	10,00  
	8/1/2003 

	1,25 
	5/12/2002 

	3,34 
	8/1/2003

	978,10 
	28/11/2002 

	43,00 
	5/12/2002 

	401,00 
	10/12/2002 

	414,80 
	8/1/2003 

Débito: 
Fundação Movimento Ondazul solidariamente com o Sr. Armando Ferreira de Almeida Junior.
	Valor original (R$) 
	Data da ocorrência

	2.901,72
	12/5/2005

	2.105,60
	25/5/2005

	3.540,00
	27/5/2005

	1.178,50
	27/5/2005

	1.000,00
	17/5/2005

	1.000,00
	18/5/2005

	218,40
	24/5/2005

	230,00
	24/5/2005

	700,00
	24/5/2005

	22,00
	13/1/2004

	4,00
	14/1/2004

	4,00
	21/1/2004

	4,00
	23/1/2004

	22,00
	6/2/2004

	4,00
	17/2/2004

	22,00
	8/3/2004

	5,00
	19/3/2004

	5,00
	26/4/2004

	22,00
	6/5/2004

	22,00
	7/6/2004

	5,00
	8/6/2004

	12,00
	5/7/2004

	12,00
	6/8/2004

	12,00
	27/9/2004

	5,00
	14/10/2004

	12,00
	15/10/2004

	5,00
	19/10/2004

	5,00
	19/10/2004

	12,00
	5/11/2004

	12,00
	9/12/2004

	5,00
	18/1/2005

	15,00
	9/2/2005

	15,00
	8/3/2005

	15,00
	6/4/2005

	22,40
	26/4/2005

	15,00
	6/5/2005

	5,00
	24/5/2005

	15,00
	6/6/2005

	15,00
	7/7/2005

	33,16
	5/2/2003

	40,00
	27/2/2003

	180,72
	13/3/2003

	12,50
	25/3/2003

	69,80
	2/4/2003

	40,00
	8/4/2003

	318,67
	8/7/2003

	47,03
	9/7/2003

	15,82
	16/7/2003

	18,15
	18/7/2003

	39,16
	24/7/2003

	28,16
	30/7/2003

	48,25
	31/7/2003

	9,61
	1/8/2003

	2,15
	8/8/2003

	7,99
	12/8/2003

	55,00
	13/8/2003

	30,56
	14/8/2003

	74,75
	22/8/2003

	35,80
	26/8/2003

	138,00
	4/9/2003

	35,55
	14/7/2003

	49,76
	9/9/2003

	20,82
	9/9/2003

	59,48
	18/9/2003

	18,85
	18/9/2003

	109,56
	3/10/2003

	74,39
	9/10/2003

	7,00
	9/10/2003

	43,80
	9/10/2003

	56,02
	9/10/2003

	70,00
	12/11/2003

	5,60
	22/8/2003

	11,90
	6/8/2003

	13,52
	6/8/2003

	1,08
	6/8/2003

	89,27
	23/12/2003

	4,33
	23/12/2003

	23,85
	11/3/2004

	21,73
	14/7/2003

	8,19
	27/7/2004

	91,60
	14/1/2003

	1.429,06
	5/2/2003

	978,00
	12/2/2003

	14,00
	27/2/2003

	876,50
	13/3/2003

	225,75
	2/4/2003

	77,30
	8/4/2003

	1.015,00
	3/7/2003

	523,15
	8/7/2003

	100,00
	9/7/2003

	39,20
	9/7/2003

	10,00
	16/7/2003

	389,70
	18/7/2003

	20,00
	24/7/2003

	572,40
	24/7/2003

	39,30
	31/7/2003

	150,90
	1/8/2003

	127,50
	13/8/2003

	161,60
	14/8/2003

	596,88
	14/7/2003

	690,20
	20/11/2003

	11,50
	22/8/2003

	72,70
	26/8/2003

	106,37
	6/8/2003

	259,23
	9/10/2003

	474,30
	4/9/2003

	74,64
	9/9/2003

	10,50
	11/9/2003

	99,00
	18/9/2003

	78,50
	25/9/2003

	7,80
	11/9/2003

	10,00
	30/9/2003

	1.308,47
	3/10/2003

	90,95
	9/10/2003

	181,30
	15/9/2003

	300,59
	18/9/2003

	37,35
	6/8/2003

	184,40
	9/10/2003

	380,72
	14/7/2003

	250,00
	6/8/2003

	250,00
	9/10/2003

	495,94
	3/2/2004

	9,50
	3/2/2004

	53,26
	23/3/2004

	34,10
	23/3/2004

	7,70
	4/9/2003

	70,60
	23/4/2004

	54,40
	1/4/2004

	39,10
	1/4/2004

	25,00
	1/4/2004

	14,00
	1/4/2004

	58,72
	4/2/2004

	61,20
	14/1/2004

	50,50
	9/10/2003

	97,25
	3/6/2004

	51,04
	1/6/2004

	30,00
	15/6/2004

	74,70
	29/1/2004

	37,50
	11/8/2004

	450,00
	29/10/2004

	55,00
	17/12/2004

	776,10
	28/7/2004

	12,50
	22/1/2004

	48,57
	18/9/2003

	2.037,30
	23/12/2003

	48,75
	23/12/2003

	24,69
	11/3/2004

	4,00
	9/7/2003

	10,00
	1/8/2003

	74,55
	12/8/2003

	4,00
	10/11/2003

	16,03
	4/9/2003

	7,80
	15/8/2003

	50,00
	30/9/2003

	8,10
	24/7/2003

	22,43
	11/3/2004

	37,49
	4/9/2003

	2,83
	8/7/2003

	15,10
	18/9/2003

	24,18
	28/7/2004

	14,98
	5/2/2003

	15,66
	27/2/2003

	3,37
	6/10/2003

	14,52
	6/10/2004

	58,10
	12/4/2005

60.6.	Autorizar, desde logo, nos termos do art. 28, inciso II, da Lei 8.443, de 1992, a cobrança judicial das dívidas, caso não atendidas às notificações; 
60.7.	Autorizar, desde logo, o pagamento das dívidas mencionadas nos subitens anteriores, caso solicitado, em até 36 parcelas mensais e consecutivas, nos termos do art. 26 da Lei 8.443, de 1992 c/c o art. 217 do Regimento Interno - TCU, de 2011, fixando ao devedor o prazo de quinze dias, a contar do recebimento da notificação, para comprovar perante o Tribunal o recolhimento da primeira parcela e de trinta dias, a contar da parcela anterior, para comprovar o recolhimento das demais parcelas, devendo incidir sobre cada valor mensal, os encargos legais devidos (débito: juros de mora e atualização monetária; multa: atualização monetária) , na forma prevista na legislação em vigor; 
60.8. 	Remeter cópia do acórdão que vier a ser prolatado pelo Tribunal, ao Procurador-Chefe da Procuradoria da República no Estado da Bahia/BA, nos termos do art. 209, § 7º, do Regimento Interno/TCU, para ajuizamento das ações cabíveis, informando-lhe que o inteiro teor da deliberação pode ser consultado no endereço http://www.tcu.gov.br/acordaos; 
60.9.	Enviar cópia do Acórdão que vier a ser proferido ao Ministério do Meio Ambiente/Fundo Nacional do Meio Ambiente (FNMA) e aos responsáveis, para ciência, informando que a presente deliberação, acompanhada do Relatório e do Voto que a fundamenta, está disponível para a consulta no endereço www.tcu.gov.br/acordaos, além de esclarecer que, caso requerido, o TCU poderá fornecer sem custos as correspondentes cópias, de forma impressa.".
2.		Enfim, o Pronunciamento do MP/TCU (peça 84) : 
"Cuidam os autos de tomada de contas especial (TCE) instaurada pelo Ministério do Meio Ambiente/Fundo Nacional do Meio Ambiente (FNMA) , em desfavor da Fundação Movimento Ondazul e de Armando Ferreira Almeida Júnior, gestão no período de 28/10/2003 a 10/2/2009, Larissa Cayres de Souza, gestão de 11/2/2009 a 12/8/2009 e Tatiana Martins Wehb, gestão a partir de 9/10/2010 (peça 9, p. 243) , em razão da não execução total do objeto pactuado no Convênio MMA/FNMA 135/2006 (Siafi 579.064) , que teve por objeto desenhar e implementar uma paisagem sustentável no ambiente costeiro-marinho no baixo Sul da Bahia, por meio da constituição e gestão de um mosaico de áreas protegidas oficiais e da promoção de atividades produtivas sustentáveis - econegócios - nos espaços de decisão privada, resultando na conservação da biodiversidade e no desenvolvimento territorial com base conservacionista (peça 4, p. 16) .
2.	Apensado aos presentes autos, encontra-se o processo Processo 007.777/2016-7, tomada de contas especial instaurada também pelo Fundo Nacional do Meio Ambiente/MMA (FNMA) , em desfavor do Sr. Armando Ferreira de Almeida Junior e da Fundação Movimento Ondazul, em razão da impugnação parcial das despesas realizadas com os recursos federais repassados à referida entidade em função do Termo de Parceria 001/2002 (Siafi 467194) , celebrado em 8/11/2002, cujo objeto consistiu em consolidar o modelo de gestão ambiental descentralizado, anteriormente implementado de forma piloto na vila de Garapuá, para toda a região do baixo sul baiano, com vista ao uso sustentável de seus recursos naturais e o fortalecimento das comunidades locais, em conformidade com o estabelecido no correspondente Programa de Trabalho (peça 2, p. 116-124, do processo Processo 007.777/2016-7) .
3.	O convênio 135/2006 vigeu no período de 28/12/2006 a 31/5/2011 e a prestação de contas deveria ocorrer até 31/7/2011 (peça 7, p. 128) . 
4.	O FNMA concluiu pela inexecução do objeto pactuado e promoveu a instauração da presente TCE. A CGU manifestou sua concordância com o tomador de contas e considerou as presentes contas irregulares (peça 9, p. 268) .
5.	Já no TCU, a unidade técnica promoveu a citação dos responsáveis nos seguintes termos (peças 24, p.7-8; 30; 31; 32) : 
a.1) solidária, do Fundação Movimento Ondazul - BA (CNPJ 34.433.797/0001-32) e do Sr. Armando Ferreira Almeida Júnior (CPF XXX.973.925-XX) 
a.1.1) em razão de execução parcial e fora das especificações contidas no plano de trabalho do objeto pactuado no convênio MMA/FNMA 135/2006, Siafi 579064, celebrado com o Ministério do Meio Ambiente/Fundo Nacional do Meio Ambiente, que teve por objeto 'Desenhar e implementar uma paisagem sustentável no ambiente costeiro-marinho no baixo Sul da Bahia, por meio da constituição e gestão de um mosaico de áreas protegidas oficiais e da promoção de atividades produtivas sustentáveis - econegócios - nos espaços de decisão privada, resultando na conservação da biodiversidade e no desenvolvimento territorial com base conservacionista', sendo impossível seu aproveitamento futuro. 
	VALOR ORIGINAL (R$) 
	DATA DA OCORRÊNCIA

	40.650,00
	13/4/2007

	144.832,11
	29/8/2008

                                                   Valor atualizado até 18/7/2017 R$ 320.149,30
a.2) solidária, do Fundação Movimento Ondazul - BA (CNPJ 34.433.797/0001-32) e da Sra. Larissa Cayres de Souza (CPF XXX.872.968-XX) 
a.2.1) em razão de execução parcial e fora das especificações contidas no plano de trabalho do  objeto pactuado no convênio MMA/FNMA 135/2006, Siafi 579064, celebrado com o Ministério do Meio Ambiente/Fundo Nacional do Meio Ambiente, que teve por objeto 'Desenhar e implementar uma paisagem sustentável no ambiente costeiro-marinho no baixo Sul da Bahia, por meio da constituição e gestão de um mosaico de áreas protegidas oficiais e da promoção de atividades produtivas sustentáveis - econegócios - nos espaços de decisão privada, resultando na conservação da biodiversidade e no desenvolvimento territorial com base conservacionista', sendo impossível seu aproveitamento futuro.
	VALOR ORIGINAL (R$) 
	DATA DA OCORRÊNCIA

	17.797,89
	29/8/2008

                                                   Valor atualizado até 18/7/2017 R$ 30.224,38
6.	O titular da Unidade Técnica autorizou as citações em 09/08/2017 (peça 26) .
7.	Já em relação ao Termo de Parceria 001/2002, o ajuste vigeu no período de 13/11/2002 a 12/4/2005 (peça 48, p. 75) e previa a apresentação da prestação de contas final até 60 dias após o término da vigência, ou seja, até 11/6/2005, conforme disposto na Cláusula Sexta, item II (peça 2, p. 108, processo Processo 007.777/2016-7) .
8.	De igual forma, os responsáveis foram citados em decorrência da impugnação parcial das despesas realizadas com os recursos federais repassados à referida entidade por força do Termo de Parceria 001/2002 (Siafi 467194) , nos termos contidos na peça 81, p. 7-13, no valor histórico de R$ 45.930,33 (peça 81, p.6, item 28) . 
9.	O relator do processo, Ministro-Substituto Augusto Sherman Cavalcanti autorizou a realização das citações em 17/01/2018 (peça 69, processo Processo 007.777/2016-7) .
10.	Ao fim da análise das alegações de defesa aduzidas pelos responsáveis, a unidade instrutora propôs, em síntese, em ambos os processos, rejeitar as alegações de defesa e condená-los em débito, sem aplicação de multa, devido à prescrição da pretensão punitiva. 
11.	Com as devidas vênias à Unidade Técnica, este representante do parquet de Contas concorda parcialmente com a proposta de encaminhamento sugerida às peças 81-83, pelas razões a seguir expostas.
II - Convênio 135/2006
12.	A já consagrada tese sobre a prescrição da pretensão punitiva nos processos do TCU estabelece a sua incidência em casos em que o lapso temporal de 10 anos tenha ocorrido entre os atos impugnados e o ato autorizador das citações, conforme Acórdão 1441/2016-TCU-Plenário, Relator Benjamin Zymler.
13.	No que se refere ao TC Processo 000.737/2016-0, a Unidade Técnica utilizou as datas dos repasses dos recursos federais aos convenentes como marcos temporais iniciais para contagem do prazo prescricional da pretensão punitiva, conforme peça 81, p. 27, item 54.
14.	O Parquet de Contas, por outro lado, considera que o termo a quo deva ser a data de prestação de contas final das avenças, por se enquadrar mais apropriadamente à jurisprudência do TCU para casos análogos. 
15.	O Tribunal já se pronunciou por vezes sobre o tema. Foi o caso do Acórdão 5130/2017-TCU-Primeira Câmara, relator Ministro Bruno Dantas, onde se decidiu que, quando o fato irregular, motivador da sanção, for o não alcance dos objetivos do convênio, o prazo para a prescrição da pretensão punitiva do TCU começa a fluir a partir do fim do prazo para a prestação de contas, momento em que deve restar concluída a última etapa do ajuste e o Estado tem de agir para defender seus interesses. 
16.	Em outro momento, por meio do Acórdão 10145/2017-TCU-Segunda Câmara, Ministro-Substituto Marcos Bemquerer Costa, concluiu-se que nos casos de inexecução do objeto pactuado, a data limite para entrega da prestação de contas final ou a data da efetiva entrega antecipada assinala o marco inicial da contagem do prazo decenal de prescrição da pretensão punitiva do TCU.
17.	No caso do Convênio MMA/FNMA 135/2006, TC Processo 000.737/2016-0, não houve o alcance dos objetivos pactuados, tendo em vista o cumprimento de apenas uma das metas pactuadas, e que, mesmo assim, diziam respeito a atividades administrativas da convenente e sequer propiciaram o alcance parcial do objeto do convênio (peça 9, p. 39, item 8; peça 81, p.16, item 42) .
18.	Assim sendo, como o período entre a data para prestação de contas final (31/7/2011) (peça 7, p. 128) e data da autorização das citações (09/08/2017) foi inferior a 10 anos, não houve a materialização da prescrição da pretensão punitiva, razão pela qual propõe-se a aplicação da multa prevista no art.57, da Lei Orgânica do TCU aos responsáveis.
19.	Deve-se ressaltar que, mesmo vencido o prazo para prestação de contas, o concedente deu oportunidade, por diversas vezes, para que a convenente apresentasse os documentos necessários para comprovar a execução do objeto, não obtendo sucesso.
20.	A última tentativa sem sucesso para obtenção dos documentos necessários para comprovar a execução do objeto do convênio ocorreu em 27/01/2015 (peça 9, p. 246, item 23) .
III - Termo de Parceria 001/2002 (Processo Processo 007.777/2016-7, apenso) 
21.	Quanto ao Termo de Parceria 001/2002, TC Processo 007.777/2016-7 (apenso) , com dano apurado em R$ 45.930,33 (valor histórico) , verifica-se que a irregularidade ensejadora da instauração da TCE foi a impugnação parcial de despesas realizadas entre os anos de 2002 e 2005 (peça 81, p. 8-13) . 
22.	Dentre os responsáveis citados para apresentarem alegações de defesa relacionadas ao Termo de Parceria 001/2002 no âmbito da fase externa desta TCE, não identificamos, nestes autos, a existência de ofício notificatório (na fase interna) destinado ao Sr. João Luiz Silva Ferreira, vindo esse responsável a ser citado pelo TCU, na modalidade ficta, somente em 2019 (peças 79-80) . Desse modo, considerando que a primeira comunicação processual tendente a dar ciência das irregularidades que lhe estão sendo imputadas ocorreu mais de dez anos depois da ocorrência das irregularidades, sugerimos que os autos sejam arquivados em relação ao Sr. João Luiz Silva Ferreira, sem julgamento de mérito, com fulcro no art. 212 do Regimento Interno (RI/TCU) , uma vez que o longo lapso temporal decorrido tem o condão de trazer prejuízo ao exercício, por parte desse jurisdicionado, da ampla defesa e do contraditório.
23.	Ainda em referência ao Termo de Parceria 001/2002, observa-se que houve intervalo de tempo superior a dez anos entre a data de ocorrência das irregularidades, praticadas entre 2002 e 2005 (pagamento das despesas glosadas) e o ato ordinatório das citações dos responsáveis, emitido em 18/1/2018 (peça 69 do TC Processo 007.777/2016-7, apenso a este) . Sendo assim, este representante do Ministério Público tem por relevante tecer considerações acerca da prescrição da pretensão ressarcitatória.
24.	Ao julgar, em 17/4/2020[footnoteRef:2], o Recurso Extraordinário (RE) 636.886[footnoteRef:3], no qual se discutia o alcance da regra estabelecida no art. 37, § 5º, da Constituição Federal[footnoteRef:4], relativamente a pretensões de ressarcimento ao erário fundadas em decisões de Tribunal de Contas, o Supremo Tribunal Federal (STF) fixou, com repercussão geral, a tese de que 'É prescritível a pretensão de ressarcimento ao erário fundada em decisão de Tribunal de Contas', nos termos do voto do Ministro Alexandre de Moraes. [2:  Julgamento virtual finalizado nessa data.]  [3:  Desfecho do julgamento do RE 636.886, consoante descrição apresentada no site do STF: "O Tribunal, por unanimidade, apreciando o tema 899 da repercussão geral, negou provimento ao recurso extraordinário, mantendo-se a extinção do processo pelo reconhecimento da prescrição." (grifos nossos) .]  [4:  Constituição Federal:"Art. 37 omissis (...) § 5º A lei estabelecerá os prazos de prescrição para ilícitos praticados por qualquer agente, servidor ou não, que causem prejuízos ao erário, ressalvadas as respectivas ações de ressarcimento." (grifo nosso) ] 
25.	Registre-se que, contra o julgamento do STF no RE 636.886, foram opostos embargos de declaração pela Advocacia-Geral da União (AGU) , em 14/8/2020, pendentes de apreciação pela Corte Suprema.
26.	Não obstante o RE 636.886 ter sido julgado tendo como contexto a fase de execução de título executivo oriundo de decisão de Tribunal de Contas, é possível constatar, à vista do teor do voto do Ministro Alexandre de Moraes, ao qual aderiram os demais[footnoteRef:5], que a interpretação conferida pela Corte Suprema à matéria constitucional, quanto à inteligência do art. 37, § 5º, da Constituição Federal, é a da prescritibilidade, como regra, da pretensão de ressarcimento ao erário. [5:  Os Ministros Luís Roberto Barroso e Gilmar Mendes acompanharam o Ministro Alexandre de Moraes com ressalvas. ] 
27.	Segundo constou do item 2 da ementa do acórdão, somente seriam imprescritíveis 'as ações de ressarcimento ao erário fundadas na prática de ato de improbidade administrativa doloso tipificado na Lei de Improbidade Administrativa - Lei 8.429/1992' (grifo nosso) , conforme tese anteriormente definida[footnoteRef:6]. [6:  "São imprescritíveis as ações de ressarcimento ao erário fundadas na prática de ato doloso tipificado na Lei de Improbidade Administrativa." (Tema 897 de repercussão geral) .] 
28.	A conclusão externada afasta, em nosso sentir, a possibilidade de a Corte de Contas continuar a empregar, no exame de suas TCEs, a Súmula TCU 282, segundo a qual 'As ac¿o¿es de ressarcimento movidas pelo Estado contra os agentes causadores de danos ao era¿rio sa¿o [em quaisquer casos] imprescriti¿veis.', por veicular interpretação que não mais se coaduna com o entendimento do STF.
29.	Ao mesmo tempo, exige que o TCU se debruce a respeito do prazo e regime prescricionais aplicáveis à pretensão ressarcitória exercida em sede de processo de contas, na medida em que sobre ela não disse a decisão do STF, inclusive por refugir à matéria de direito que lhe fora submetida na oportunidade.
30.	Assim, não havendo, na Lei 8.443/1992 ou em qualquer outro diploma legal, disposição específica, incumbe à Corte de Contas apontar, em atenção ao postulado da segurança jurídica e à vista dos parâmetros legislativos existentes, o arcabouço normativo aplicável, de forma a orientar os trabalhos no âmbito do Tribunal e nortear seus jurisdicionados.
31.	Isso já foi feito no que tange especificamente à pretensão sancionatória, no Acórdão 1441/2016-TCU-Plenário (relator: Ministro Benjamin Zymler; redator: Ministro Walton Alencar Rodrigues) , por ocasião da apreciação de incidente de uniformização de jurisprudência - ante a prevalência, àquele tempo, da tese da imprescritibilidade em qualquer hipótese da pretensão de ressarcimento ao erário. Ali se definiu a aplicação das regras gerais de prescrição, tratadas no Código Civil, aos processos de controle externo, inclusive quanto ao prazo decenal do art. 205 daquele diploma legal, aplicável quando inexistente prazo específico.
32.	Mesmo que reparação e penalidade tenham naturezas distintas, este membro do Ministério Público entende pela aplicação do mesmo regime e prazo decenal também à pretensão de ressarcimento, no controle externo, pelas mesmas razões empregadas pelo Tribunal em relação à pretensão sancionatória, em deferência à jurisprudência da Corte de Contas e, também, como forma de assegurar a uniformidade dos critérios de contagem do prazo prescricional.
33.	Não se ignora a existência de alguma divergência quanto à aplicação, no âmbito do Direito Público, das normas gerais de prescrição do Código Civil, pela especial pertinência do diploma às relações jurídicas de Direito Privado. Porém, disposições do Código Civil têm, sim, teor de normas gerais de Direito, aplicáveis também ao Direito Público à falta de norma específica -derrogatória da norma geral, pelo critério da especialidade.
34.	Cumpre esclarecer que a aplicação do regramento do Código Civil à prescrição no âmbito do TCU se faz por incidência direta, na condição de regra geral, o que dispensa o suprimento de lacuna legal, por meio de analogia. Nesse sentido, cabe transcrever excerto da manifestação do Ministro Walton Alencar Rodrigues, assente no voto revisor aprovado pelo Plenário do TCU quando da prolação do Acórdão 1.441/2016:
O silêncio da Lei 8.443/1992, acerca da prescrição da multa, não abre lacuna a ser colmatada por analogia, mas hipótese de incidência da regra geral de prescrição, contida na legislação civil codificada.
Haveria, portanto, quando menos, lei formal, dispondo sobre a prescrição do dever-poder sancionador do Tribunal. A expressa disposição legal impede o uso da analogia, porque o instituto somente tem lugar na hipótese de omissão da lei. Essa, aliás, a dicção do art. 4º da Lei de introdução às normas do direito brasileiro, que transcrevo:
'Art. 4º Quando a lei for omissa, o juiz decidirá o caso de acordo com a analogia, os costumes e os princípios gerais de direito.' (grifos meus) 
No caso em exame, não há lacuna a ser preenchida por analogia com o direito público ou civil, mas regra de incidência direta, assentada no art. 205 do Código Civil.
Por essas razões, afasto-me das conclusões trazidas pelo e. relator, no sentido de que o Tribunal haveria de subordinar seu poder-dever de impor sanções à prescrição quinquenal, por ser esse o prazo preponderante 'no microssistema do Direito Público'. 
Manifesto-me, pois, pela incidência da regra geral de prescrição assentada no Código Civil, aplicável a todos os casos em que a lei sobre ela não dispuser explicitamente.
 (grifos nossos e do original) 
35.	A mesma linha de raciocínio ora defendida foi desenvolvida no parecer proferido pelo então Procurador-Geral do MP/TCU, Dr. Paulo Soares Bugarin, no âmbito do TC Processo 030.926/2015-7, conforme demonstra o trecho seguinte:
12. Sobre o uso do Código Civil para extrair a norma jurídica aplicável à prescrição da pretensão punitiva afeta às relações de Direito Público, entendo que, sem embargo de reconhecer os contornos próprios de cada disciplina, não se pode delimitar de forma estanque as esferas entre Direito Civil e Direito Administrativo, Direito Público e Direito Privado. Nesse sentindo, para alguns doutrinadores, a crescente constitucionalização do Direito Civil (expoente do Direito Privado) e do Direito Administrativo (expoente do Direito Público) contribui para a dificuldade, em qualificadas dimensões, na contraposição pura e simples entre Direito Público e Privado. 
13. Com efeito, nem tudo que está dentro do Código Civil é propriamente, ou exclusivamente, matéria de Direito Civil. Não se pode olvidar que o CC/2002 também dispõe de matérias consideradas de cunho administrativo, tais como: conceituação de pessoa jurídica de direito público (arts. 40 e 41) ; responsabilidade civil de pessoa jurídica de direito público (art. 43) ; fundações (art. 62 e seguintes) ; bens públicos (art. 98 e seguintes) ; desapropriação (art. 1.275, inciso V, considerada como causa de perda da propriedade imóvel) ; as restrições ao uso anormal da propriedade (art. 1.277 e seguintes) ; a passagem forçada (art. 1.285) ; a imposição de passagem de cabos e tubulações (art. 1.286) ; a regulação das águas e questão dos aquedutos (art. 1288 e seguintes) ; a limitação entre prédios (art. 1.297) e o direito de construir (art. 1299 e seguintes) .
14. Da mesma forma, diversos institutos do Direito Civil são corriqueiramente utilizados pelo Tribunal, inclusive em sua atuação sancionadora, a exemplo da solidariedade passiva (arts. 275 a 285 do CC/2002) e da desconstituição da personalidade jurídica de empresas (art. 50 do CC/2002) .
15. Desta forma, data vênia, não se mostra despropositado ou inadequado utilizar a disciplina do Código Civil para se estabelecer prazo prescricional aplicável ao TCU.
 (peça 3, p. 3, do TC Processo 030.926/2015-7 - grifos nossos e do original) 
36.	Tendo em vista a adoção do Código Civil como marco legal a nortear a tese ora defendida, cabe verificar qual seria o marco temporal a ser adotado pelo Tribunal como início da contagem do prazo prescricional para o exercício da pretensão de ressarcimento.
37.	O Código Civil, em seu art. 189, estabelece que 'violado o direito, nasce para o titular a pretensão, a qual se extingue, pela prescrição, nos prazos a que aludem os arts. 205 e 206'. Para a atividade de controle externo, o momento de violação do direito pode ser associado à data da ocorrência da irregularidade, ou seja, da prática de algum ilícito que acarrete dano aos cofres públicos. Esse seria, portanto, o marco inicial para o exercício da pretensão condenatória do TCU, pelo qual se dá a 'apuração dos fatos, identificação dos responsáveis e quantificação do dano', ex vi do disposto no art. 8º da Lei 8.443/1992.
38.	Há que se reconhecer, contudo, a suspensão do curso do prazo prescricional sempre que momentaneamente obstado o prosseguimento no exercício da pretensão por razão unicamente imputável ao responsável, a exemplo da submissão extemporânea de elementos adicionais. Uma vez obstada, temporariamente, a pretensão, não deve ter curso a prescrição, por necessária simetria, na medida em que a última constitui, justamente, o prazo legal de exercício da primeira.
39.	O referido entendimento é extraído do item 9.1.5 do Acórdão 1441/2016-TCU-Plenário:
9.1. deixar assente que:
 (...) 
9.1.5. haverá a suspensão da prescrição toda vez que o responsável apresentar elementos adicionais de defesa, ou mesmo quando forem necessárias diligências causadas por conta de algum fato novo trazido pelos jurisdicionados, não suficientemente documentado nas manifestações processuais, sendo que a paralisação da contagem do prazo ocorrerá no período compreendido entre a juntada dos elementos adicionais de defesa ou da peça contendo o fato novo e a análise dos referidos elementos ou da resposta da diligência, nos termos do art. 160, §2º, do Regimento Interno;
 (grifo nosso) 
40.	Raciocínio semelhante se aplica às hipóteses em que o exercício da pretensão de ressarcimento restar intencionalmente obstaculizado em virtude de conduta fraudulenta dos responsáveis, dissimuladora da irregularidade ensejadora do dano ao erário, com fins a lhes assegurar a impunidade e a retenção de eventuais vantagens ilícitas. Nesses casos, admitir o curso da prescrição desde a ocorrência da irregularidade lhes permitiria beneficiarem-se da própria conduta fraudulenta, da própria torpeza, de forma incompatível com a boa-fé objetiva.
41.	Ainda que a lei seja omissa quanto a tal hipótese impeditiva da prescrição, ela decorre da própria lógica da prescrição e do ditame da boa-fé objetiva que, como princípio geral de direito, presta-se à colmatação de lacunas, nos termos do art. 4º da Lei de Introdução às Normas do Direito Brasileiro (LINDB) .
42.	Orientações semelhantes são identificadas na jurisprudência do STJ:
 (...) 5. Outro relevante e grave aspecto a ser destacado é a intenção deliberada do Sr. Hélio Viana Freitas em obstar a realização de sua citação, como atestado pelo meirinho, em 9.7.2009. Ao argumentar a existência de prescrição, quando se escondeu intencionalmente e só compareceu aos autos em virtude da realização de penhora on-line nas suas contas correntes, denota propósito de 'beneficiar-se com a própria torpeza'. Tal conduta não encontra amparo jurídico e não pode ser chancelada pelo Poder Judiciário. Precedentes: AgInt nos EDcl no AREsp 1.013.829/RJ, Rel. Min. Marco Aurélio Bellizze, Terceira Turma, DJe 14.8.2018; REsp 1.740.260/RS, Rel. Min. Ricardo Villas Bôas Cuevas, Terceira Turma, DJe 29.6.2018; AgRg no REsp 1.398.155/RN, Rel. Min. Benedito Gonçalves, Primeira Turma, DJe 28.9.2015; REsp 1.366.694/MG, Rel. Min. Mauro Campbell Marques, Segunda Turma, DJe 17.4.2013.
 (...) 
 (REsp 1770249/RJ, Rel. Ministro HERMAN BENJAMIN, SEGUNDA TURMA, julgado em 8/11/2018, DJe 19/11/2018) (grifos nossos) 
ADMINISTRATIVO. CONTRATO. INADIMPLÊNCIA. ANTECIPAÇÃO DO VENCIMENTO. PRAZO DE PRESCRIÇÃO. MANUTENÇÃO DO TERMO INICIAL.
1. Trata-se de ação monitória referente ao contrato de abertura de crédito para financiamento estudantil em que a origem afastou a prescrição reconhecida pelo juízo de primeiro grau.
2. Esta Corte pacificou seu entendimento no sentido de que, mesmo diante do vencimento antecipado da dívida, subsiste inalterado o termo inicial do prazo de prescrição - no caso, o dia do vencimento da última parcela, 10.2.2008. Precedentes.
3. Note-se, ainda, que a ninguém é admitido valer-se da própria torpeza. Ora, entender em favor da antecipação do prazo em questão beneficiaria o próprio devedor que criou o óbice para o recebimento do crédito.
4. Recurso especial não provido.
 (REsp 1247168/RS, Rel. Ministro MAURO CAMPBELL MARQUES, SEGUNDA TURMA, julgado em 17/5/2011, DJe 30/5/2011) (grifos nossos) 
43.	A circunstância impeditiva da prescrição de que aqui se cogita guarda coerência, ainda, com a teoria da actio nata, em sua feição subjetiva, sob a qual não há se falar em inércia daquele a quem caberia exercer a ação sem que ele detenha condições de saber do próprio ato irregular. Segundo a teoria, é a partir da efetiva ciência da violação da ordem jurídica que exsurge a pretensão e, por corolário, a fluência do prazo para o seu regular exercício, haja vista que, repise-se, não se tem por razoável exigir do titular da pretensão o seu devido exercício antes mesmo de que tenha ciência sobre o fato irregular ou seus efeitos (no caso, o dano ao erário) . Nessa linha é o seguinte julgado do STJ:
PROCESSUAL CIVIL E ADMINISTRATIVO. RECURSO ESPECIAL. APREENSÃO DE VEÍCULO REVERTIDA JUDICIALMENTE. DANOS EMERGENTES. PRESCRIÇÃO. TERMO INICIAL. PRINCÍPIO DA ACTIO NATA. (...) 
1. O curso do prazo prescricional do direito de reclamar inicia-se somente quando o titular do direito subjetivo violado passa a conhecer o fato e a extensão de suas consequências, conforme o princípio da actio nata. (...) .
 (...) 
 (REsp 1257387/RS, Rel. Ministra ELIANA CALMON, SEGUNDA TURMA, julgado em 5/9/2013, DJe 17/9/2013 - grifos nossos) 
44.	Registre-se que a adoção da teoria da actio nata, em sua subjetiva acepção, é medida que, para além de juridicamente razoável - vez que permite ao instituto da praescriptio operar, de fato, como instrumental garantidor da ordem e segurança jurídicas, em vez de favorecer unicamente ao interesse privado do agente dissimulador - desvela-se imprescindível aos casos em que se apuram danos decorrentes de ilícitos de maior complexidade, que, pela própria natureza de que se revestem, não têm percepção prontamente evidenciadas no plano jurídico e, portanto, são impassíveis de ciência imediata pelos órgãos de controle externo da gestão pública.
45.	Não estamos a olvidar que, ao se considerar como termo inicial da prescrição o momento em que o detentor da legítima pretensão obtém (ou poderia obter) a inequívoca ciência do ato irregular, poderá haver situações em que a gênese do interstício prescricional remanesça suspensa por prazo demasiadamente prolongado, o que poderia, fatalmente, culminar em indesejável prejuízo ao devido processo legal. Para situações tais, caberia ao Tribunal avaliar, como já o faz atual e rotineiramente, se o desproporcional prazo defluído desde a prática da irregularidade ensejadora de dano tem o condão de prejudicar o contraditório e a ampla defesa, a exemplo do que preconiza o espírito da norma disciplinada no inciso II do art. 6º da Instrução Normativa TCU 71/2012[footnoteRef:7]. [7:  "Art. 6º Salvo determinação em contrário do Tribunal de Contas da União, fica dispensada a instauração da tomada de contas especial, nas seguintes hipóteses: (...) II - houver transcorrido prazo superior a dez anos entre a data provável de ocorrência do dano e a primeira notificação dos responsáveis pela autoridade administrativa competente;"] 
46.	Ressalvamos, ainda, a hipótese em que, a despeito do decurso do prazo prescricional, verificam-se indicativos de ato doloso de improbidade administrativa tipificado na Lei 8.429/1992 como causa de dano ao erário, o que, em tese, revestiria a pretensão ressarcitória de imprescritibilidade. Ainda que não caiba ao TCU a capitulação formal da conduta sob tal categoria jurídica, não há impedimento a que o Tribunal prossiga no desempenho de sua atividade fiscalizatória, se assim justificarem a materialidade e a relevância do fato, valendo-se de sua expertise na apuração do dano de modo a, inclusive, subsidiar eventual atuação em juízo do Ministério Público comum ou da própria pessoa jurídica de direito público lesada - conforme legitimidade que lhes atribui o art. 17 da Lei 8.429/1992 -, com fins à persecução do ressarcimento ao erário.
47.	Considerando os parâmetros acima apontados, e conforme analisado pela unidade instrutiva no parágrafo 54.2 da instrução à peça 81, no que diz respeito à prescrição da pretensão punitiva, verifica-se, igualmente, a ocorrência da prescrição da pretensão do ressarcimento ao erário no que se refere ao débito identificado no Termo de Parceria 001/2002 (Siafi 467194) .
48.	Caso não venha a ser acolhida a contagem do prazo prescricional com fundamento na tese decenal anteriormente defendida, propomos, subsidiariamente, a aplicação, por analogia, da Lei 9.873/1999, a qual estabelece prazo quinquenal e regime específico de prescrição para o exercício de ação punitiva pela Administração Pública Federal direta e indireta e dá outras providências.
49.	Ainda que o controle externo não se confunda com o exercício sancionatório do poder de polícia - de cuja prescrição a lei trata -, nada impede a adoção da referida norma, com fins à integração normativa - se considerada a existência de lacuna legislativa - por ser a que apresenta, no âmbito específico do regime jurídico de Direito Público, maior aderência às especificidades do controle externo, no que tange à sua face persecutória e ao seu caráter não judicial.
50.	A adoção da Lei 9.873/1999 tem como vantagem a convergência com precedentes do STJ que tratam da matéria da prescrição no controle externo, a exemplo dos indicados a seguir:
EMENTA: ADMINISTRATIVO. PREFEITO. PROCEDIMENTO ADMINISTRATIVO. TCU. RESSARCIMENTO AO ERÁRIO. AÇÃO ANULATÓRIA. PRESCRIÇÃO QUINQUENAL. PRECEDENTE DA SEGUNDA TURMA: RESP N. 1.480.350/RS. PRECEDENTE DA PRIMEIRA TURMA: RESP N. 1.129.206/PR.
I - Ação originária visando à anulação do procedimento administrativo instaurado no TCU contra o autor que, enquanto Prefeito do Município de Pedra/PE, teria superfaturado obras de construção de escolas municipais, culminando na condenação ao ressarcimento de parte da quantia recebida em virtude do Convênio n.5.328/96, e multa.
II - Prescrição quinquenal reconhecida, considerando que a vigência do referido Convênio data de 1997, e a Tomada de Contas foi instaurada pelo TCU somente em 2005.
III - Os autos não versam sobre ação de ressarcimento para o fim de se estabelecer sobre a imprescritibilidade nos termos constitucionais respectivos. 
IV - 'Em virtude da lacuna legislativa, pois não há previsão legal de prazo para a atuação do Tribunal de Contas da União, deve ser-lhe aplicado o prazo quinquenal, por analogia aos arts. 1º do Decreto 20.910/32 e 1º da Lei 9.873/99' (REsp n. 1.480.350/RS, Rel. Ministro Benedito Gonçalves, primeira turma, julgado em 5/4/2016, DJe 12/4/2016) .
V - Precedente análogo da Primeira Turma, sob o enfoque da Lei n.9.874/99.
VI- Recurso especial improvido.
 (REsp 1464480/PE, Rel. Ministro FRANCISCO FALCÃO, SEGUNDA TURMA, julgado em 13/6/2017, DJe 23/6/2017 - grifos nossos) 
EMENTA: PROCESSUAL CIVIL E ADMINISTRATIVO. RECURSO ESPECIAL. TRIBUNAL DE CONTAS DA UNIÃO. PROCESSO DE TOMADA DE CONTAS ESPECIAL. VIOLAÇÃO A INSTRUÇÃO NORMATIVA. EXAME INCABÍVEL EM SEDE DE APELO ESPECIAL. ARTS. 31 E 57 DA LEI 8.443/92, 471 DO CPC, 884 DO CC, 26, VI, E 27, § 1º, DA LEI 9.784/99. AUSÊNCIA DE PREQUESTIONAMENTO. SÚMULA 211/STJ. TESE DE PRESCRIÇÃO ADMINISTRATIVA. AUSÊNCIA OU FALHA NA PRESTAÇÃO DE CONTAS. IMPUTAÇÃO DO DÉBITO E APLICAÇÃO DE SANÇÃO. NÃO CONFIGURAÇÃO DE HIPÓTESE DE IMPRESCRITIBILIDADE. LACUNA LEGISLATIVA. NECESSIDADE DE INTEGRAÇÃO POR ANALOGIA. APLICAÇÃO DO PRAZO QUINQUENAL. DECURSO. OCORRÊNCIA.
 (...) 
7. Em virtude da lacuna legislativa, pois não há previsão legal de prazo para a atuação do Tribunal de Contas da União, deve ser-lhe aplicado o prazo quinquenal, por analogia aos arts. 1º do Decreto 20.910/32 e 1º da Lei 9.873/99. Em hipótese similar à presente, porquanto ausente prazo decadencial específico no que concerne ao exercício do poder de polícia pela Administração, antes do advento da Lei 9.873/99, a Primeira Seção desta Corte, no julgamento do REsp 1.105.442/RJ (Rel Min. Hamilton Carvalhido, Primeira Seção, DJe 22/2/2011) , sob o rito do art. 543-C do CPC, assentou ser ele de 5 anos, valendo-se da aplicação analógica do art. 1º do Decreto 20.910/32.
8. Recurso especial parcialmente conhecido e, nessa extensão, provido para julgar procedente o pedido inicial, desconstituindo a decisão do Tribunal de Contas da União no processo de tomada de contas especial do Convênio 5013/96, ressalvando-se a via judicial para o pleito de eventual ressarcimento.
 (REsp 1480350/RS, Rel. Ministro BENEDITO GONÇALVES, PRIMEIRA TURMA, julgado em 5/4/2016, DJe 12/4/2016 - grifos nossos) 
51.	Cabe destacar que a Corte Suprema, em decisões monocráticas de caráter liminar, também já indicou a aplicação da Lei 9.873/1999, para fins de contagem do prazo prescricional, aos processos de controle externo, a saber:
EMENTA: DECISÃO MANDADO DE SEGURANÇA - TRIBUNAL DE CONTAS DA UNIÃO - TOMADA DE CONTAS ESPECIAL - PRESCRIÇÃO - LIMINAR DEFERIDA. 
1. (...) Coesa Engenharia Ltda. insurge-se contra a deliberação nº 1.110/2017, por meio da qual o Tribunal de Contas da União, no processo de tomada de contas especial nº Processo 016.851/2003-9, condenou-a, juntamente com prefeito e gestores do Departamento Nacional de Obras contra as Secas - DNOCS, ao pagamento de multa e ressarcimento de débito (...) . Consoante narra, o alegado pagamento a maior teria ocorrido em 13 de outubro de 1992, havendo sido as contas dos gestores inicialmente julgadas regulares pelo Órgão de fiscalização. Relata a posterior reabertura desses processos, apreciados em conjunto com a tomada de contas especial impugnada, instaurada em 2003 e da qual foi inicialmente intimada para defender-se em 2006. (...) Evocando precedentes, afirma a incidência da Lei nº 9.873/1999, a estabelecer prazo para exercício de ação punitiva pela Administração Pública federal. (...) O Tribunal de Contas da União, em informações, aponta a inviabilidade de o Judiciário adentrar o mérito da decisão administrativa. (...) Refere-se a trechos de pronunciamentos formalizados no processo impugnado, segundo os quais: no tocante à aplicação de multa, a Lei nº 8.443/1992, a reger a atividade do Tribunal, não prevê regra de prescrição e, mesmo se aplicado o prazo decenal versado no artigo 205 do Código Civil, a citação dos gestores teria interrompido a fluência; a pretensão de reparação civil do Estado é imprescritível. O processo está concluso para apreciação da medida acauteladora. 
2. Surgem com relevância maior as causas de pedir atinentes ao devido processo legal e à segurança jurídica. O sobrepreço imputado pelo Órgão de controle teria ocorrido em 1992, sobrevindo apenas em 2006 a notificação da impetrante para responder ao processo administrativo que levou à determinação de ressarcimento ao erário e aplicação de multa (...) . Decorridos treze anos entre o fato supostamente lesivo e a intimação do particular, o Estado não poderia mais buscar o ressarcimento ou a punição, seja na via administrativa, seja na judicial. (...) O que ocorre, tradicionalmente, no Direito? O quinquênio a reger a prescrição (...) . Verifico-o quanto à ação a ser ajuizada pela Fazenda, assim como por aquele prejudicado por ato do Estado - Decreto nº 20.910/1932. Mais ainda: esse é o lapso aplicável, por força da Lei nº 4.717/1965, à ação popular e à ação de improbidade, nos termos do artigo 23, inciso I, da Lei nº 8.429/1992. É observável, também, considerado o poder-dever de autotutela administrativa - artigo 54 da Lei nº 9.784/1999. Por fim, atentem para a integral incidência, quanto à atuação sancionatória do Tribunal de Contas da União, da Lei nº 9.873/1999, conforme decidido pela Primeira Turma no mandado de segurança nº 32.201, relator o ministro Luís Roberto Barroso. Em suma, descabe admitir que o Poder Público, na seara patrimonial, cruze os braços, permanecendo com poder exercitável a qualquer momento. A evocação da segurança jurídica, como garantia da cidadania diante de guinadas estatais, confere relevância à passagem do tempo. Por isso há, no cenário, a prescrição, a alcançar a pretensão, a ação, e a decadência, que apanha e fulmina o próprio direito. Nesse contexto, deve o Tribunal de Contas da União observar o lapso de cinco anos para proceder à notificação daquele que busca responsabilizar por dano ao erário. 
3. Defiro a liminar, suspendendo, relativamente à impetrante, os efeitos da condenação imposta pelo Órgão impetrado por meio da deliberação nº 1.110/2017 (...) .
 (...) 
 (Mandado de Segurança [MS] 35294[footnoteRef:8], Relator: Min. MARCO AURÉLIO, julgado em 6/3/2018, publicado em PROCESSO ELETRÔNICO DJe-044 DIVULG 7/3/2018 PUBLIC 8/3/2018 - grifos nossos) [8:  No mesmo sentido, ver: MS 35971 TP, Relator: Min. MARCO AURÉLIO, julgado em 14/2/2019, publicado em PROCESSO ELETRÔNICO DJe-032 DIVULG 15/2/2019 PUBLIC 18/2/2019; e MS 36054 MC, Relator: Min. RICARDO LEWANDOWSKI, julgado em 19/12/2018, publicado em PROCESSO ELETRÔNICO DJe-019 DIVULG 31/1/2019 PUBLIC 1/2/2019.] 
52.	Não se pode deixar de mencionar, também, que, na apreciação do RE 636.886, o Ministro Gilmar Mendes destacou que a 'prescritibilidade é a regra' e defendeu o emprego supletivo da Lei 9.873/1999, ante a ausência de lei específica, no âmbito dos processos de contas.
53.	A contagem do prazo quinquenal da referida lei teria início, de acordo com o entendimento do Ministro Gilmar Mendes, por ocasião da apresentação da prestação de contas, quando fosse o caso, ou, em caso de omissão, 'apenas [...] com o início da tomada de contas especial pelo controle interno ou externo'; a complementação da prestação de contas caracterizaria uma das causas interruptivas; e as providências da fase interna serviriam como período de suspensão da prescrição.
54.	No seguinte excerto de seu voto, o Ministro Gilmar Mendes resumiu os principais aspectos de sua compreensão sobre o emprego do prazo quinquenal:
Por oportuno, registro a incidência de prazos diferenciados a depender da fase fiscalizatória em que se encontre o fato que cause prejuízo ao erário.
Primeiro, há prazo decadencial (prescricional punitivo, nos termos da lei) quinquenal entre a data da prestação de contas e o início da fase preliminar de tomada de contas especial (citação ou notificação do interessado ou responsável pela prestação de contas na fase preliminar de tomada de contas pelos órgãos internos ou externos) , com a observância de causas de interrupção (retificação da prestação de contas pelo responsável) e de suspensão (enquanto durar a fiscalização preliminar realizada pelo controle interno do Ente Público, diante da inexistência de inércia estatal na averiguação do fato) . Pela obviedade, em se tratando de ato de fiscalização prévia (controle externo preventivo) , sequer existe a inércia estatal a justificar o início de qualquer decurso de tempo.
Secundariamente, uma vez iniciada a tomada de contas pelo órgão de controle interno ou externo, de forma preliminar, em decorrência de ser causa interruptiva legal, reinicia-se novo prazo decadencial (prescricional punitivo) até a decisão condenatória recorrível pelo Tribunal de Contas.
Terceiro, a contar da decisão final do Tribunal de Contas, inicia-se prazo prescricional (próprio) para ajuizamento da correspondente ação de execução. (...) 
55.	Ainda em favor da aplicação da Lei 9.873/1999, não poderíamos deixar de mencionar as abalizadas contribuições do então Procurador-Geral do Ministério Público de Contas da União, Dr. Lucas Rocha Furtado, no TC Processo 001.753/2002-3[footnoteRef:9], e da atual Procuradora-Geral, Dra Cristina Machado da Costa e Silva, no TC Processo 020.635/2004-9. [9:  Vide, também, manifestação do Dr. Lucas Rocha Furtado no TC Processo 018.404/2007-9 (peça 8 do conjunto de "documentos anteriores à conversão", distinta da peça 8 do conjunto de "peças" do processo eletrônico) .] 
56.	Ressalta-se a completude do regime prescricional edificado na Lei 9.873/1999, conforme ressaltado pela Procuradora-Geral do MP/TCU no mencionado parecer, dispondo a norma do marco inicial de contagem do prazo, na 'data da prática do ato [irregular]', e das respectivas causas interruptivas, enumeradas no seu artigo 2º:
Art. 2o Interrompe-se a prescrição da ação punitiva:
I - pela notificação ou citação do indiciado ou acusado, inclusive por meio de edital;
II - por qualquer ato inequívoco, que importe apuração do fato;
III - pela decisão condenatória recorrível.
IV - por qualquer ato inequívoco que importe em manifestação expressa de tentativa de solução conciliatória no âmbito interno da administração pública federal.
57.	À exceção do inciso IV do art. 2º da Lei 9.873/1999, nota-se que as causas interruptivas indicadas nos incisos I a III constituem eventos sucessivos. Após efetuadas as apurações iniciais, com marco interruptivo demarcado por 'qualquer ato inequívoco, que importe apuração do fato' (inciso II) , e estando presentes as condições de procedibilidade, forçosamente deverá ser promovida 'a notificação ou citação do indiciado ou acusado' (inciso I) , visto constituir tal ato de comunicação pressuposto de oportunização do contraditório e, assim, condição de validade de eventual condenação, à luz do devido processo legal. Suceder-lhes-á, igualmente, 'a decisão condenatória recorrível' (inciso III) , se houver.
58.	Assim, devem ser entendidas como causas sucessivas e não repetíveis de interrupção do prazo prescricional, à semelhança do que se observa no Direito Penal, onde, de igual modo, o legislador optou pelo estabelecimento de causas interruptivas sucessivas, a exemplo do recebimento da denúncia e da publicação da sentença ou acórdão condenatórios recorríveis (art. 117, incisos I e IV, do Código Penal) .
59.	Na lição de Marcelo Madureira Prates[footnoteRef:10], com a qual este membro do Ministério Público se alinha: [10:  Prescrição Administrativa na Lei nº 9.873, de 23.11.1999: entre Simplicidade Normativa e Complexidade Interpretativa. Boletim de Direito Administrativo, São Paulo, n. 8, p. 898-910, ago. 2005.] 
 (...) no que toca aos atos que interrompem a prescrição administrativa, acreditamos que os atos interruptivos previstos no art. 2º [incisos I a III] da Lei nº 9.873/99 constituem sucessão cronológica de atos não-repetíveis nem substituíveis, o que implica que cada ato aí previsto somente possa ocorrer uma única vez e em momento determinado, já que, praticado o ato posterior, extingue-se a possibilidade de praticar o ato logicamente anterior. Essa visão coaduna-se com aquela e, mais ainda, dela decorre, de que o processo administrativo punitivo há de ser visto como uma sucessão cronológica de quatro fases fundamentais, quais sejam:
 (1) investigativa, destinada à apuração dos fatos suspeitos, é dizer, à coleta de elementos indiciários sobre a materialidade do fato e a autoria;
 (2) contraditória, a qual se inicia com a citação do suposto infrator, visando a lhe garantir contraditório e ampla defesa;
 (3) decisória, referente à decisão inicial recorrível; e
 (4) recursal, em que há a decisão final no plano administrativo.
 (p. 905 - grifos nossos e do original) 
60.	Transpondo-se os eventos previstos nos incisos I a IV do art. 2º da Lei 9.873/1999 para o contexto do processo de contas, pode ser feito o seguinte cotejo:
	CAUSA INTERRUPTIVA PREVISTA NO ART. 2º DA LEI 9.873/1999
	PROVIDÊNCIA E CORRESPONDENTE MOMENTO DE CARACTERIZAÇÃO
	INSTÂNCIA RESPONSÁVEL
 (sem possibilidade de repetição do 'ato inequívoco' que já tenha sido praticado por outra instância) 

	II - por qualquer ato inequívoco, que importe apuração do fato;
	Data do ato administrativo praticado na fase investigativa ou do documento (relatório de fiscalização etc.) que caracterize o 'ato inequívoco', com a 'reunião de elementos mínimos de convicção para a caracterização de um ilícito (materialidade do fato e autoria) '[footnoteRef:11], acompanhado da determinação de providências para averiguar a ocorrência do dano e a identificação dos responsáveis. [11:  PRATES, Marcelo Madureira. Prescrição Administrativa na Lei nº 9.873, de 23.11.1999: entre Simplicidade Normativa e Complexidade Interpretativa. Boletim de Direito Administrativo, São Paulo, n. 8, p. 898-910, ago. 2005. p. 905.] 
	·	Órgão ou entidade responsável pelo repasse dos recursos[footnoteRef:12] [12:  Jurisprudência do STJ:"PROCESSUAL CIVIL E ADMINISTRATIVO. EXECUÇÃO FISCAL. INFRAÇÃO AMBIENTAL. MULTA. PRESCRIÇÃO ADMINISTRATIVA (DECADÊNCIA) . HIPÓTESE INTERRUPTIVA. CONSTATAÇÃO. (...) 4. (...) a incontroversa fiscalização deflagrada pelo IBAMA em 03/07/2010 constituiu ato interruptivo do prazo prescricional para a ação punitiva estatal (decadência) , a teor do art. 2º, II, da Lei n. 9.873/1999: 'Interrompe-se a prescrição da ação punitiva: (...) II - por qualquer ato inequívoco, que importe apuração do fato.'" (Agravo Interno [AgInt] no REsp 1735081/CE, Relator : Ministro GURGEL DE FARIA, PRIMEIRA TURMA, julgado em 3/12/2019, DJe 10/12/2019 - grifos nossos) ] 
·	Controle Interno
·	TCU
·	Outras instâncias de controle (autoridades policiais[footnoteRef:13], Ministério Público, entre outras) [13:  Jurisprudência do STJ:"ADMINISTRATIVO. MANDADO DE SEGURANÇA. ATO DO MINISTRO DE ESTADO DO CONTROLE E DA TRANSPARÊNCIA. DECLARAÇÃO DE INIDONEIDADE PARA LICITAR OU CONTRATAR COM A ADMINISTRAÇÃO PÚBLICA. AUSÊNCIA DE QUALQUER ILEGALIDADE NO PROCESSO ADMINISTRATIVO. ORDEM DENEGADA. (...) 4. Preliminar de prescrição da pretensão punitiva afastada, porquanto houve a interrupção da prescrição da ação punitiva da administração com as conclusões do Inquérito Policial nº 095/2012-SR/DPF/PB. Incidência do inciso II, do artigo 2º, da Lei nº 9.873/99. (...) " (MS 21.591/DF, Relator: Ministro MAURO CAMPBELL MARQUES, PRIMEIRA SEÇÃO, julgado em 14/11/2018, DJe 26/3/2019 - grifos nossos) ] 

	IV - por qualquer ato inequívoco que importe em manifestação expressa de tentativa de solução conciliatória no âmbito interno da administração pública federal.
	Primeira possibilidade: data em que o responsável manifesta sua intenção, na fase interna da TCE, de 'recolher o valor principal integral atualizado monetariamente, sem a incidência de juros moratórios, nos termos do art. 12, § 2º, da Lei 8.443, de 16 de julho de 1992' (caput do art. 13-A da Instrução Normativa TCU 71/2012) ou a data em que o responsável providencia tal recolhimento e, em seguida, apenas comunica tal providência à Administração (sujeito à complementação de valores) .
	·	Órgão ou entidade responsável pelo repasse dos recursos

		Segunda possibilidade (desde que não implementada a primeira) : data em que o responsável manifesta, na fase externa da TCE, sua intenção de recolher o débito, ou recolhe o montante que entende devido e, em seguida, comunica tal providência ao TCU (sujeito à complementação de valores) .
	·	TCU

	I - pela notificação ou citação do indiciado ou acusado, inclusive por meio de edital;
	Data da ciência da citação pelos responsáveis ou de publicação do edital no DOU.
	·	TCU

	III - pela decisão condenatória recorrível.
	Data da prolação do acórdão condenatório (sujeito a recurso) .
	·	TCU

61.	Quanto à hipótese do inciso I do art. 2º da Lei 9.873/1999, defendemos a sua caracterização, no âmbito do controle externo, apenas quando o responsável toma ciência da citação efetuada pelo TCU (ou quando é publicado o edital de citação no DOU) . Não se deve considerar, para tanto, as eventuais notificações anteriores encaminhadas ao responsável, mesmo que tenha havido sua respectiva ciência, por não constituírem atos essenciais e suficientes de comunicação.
62.	Conforme assentado na jurisprudência do TCU, somente a citação realizada pelo Tribunal cumpre o efetivo papel de abertura do contraditório e da ampla defesa, de modo que somente sua falha ou ausência têm o condão de invalidar eventual juízo condenatório:
A ausência de notificação do responsável na fase interna do processo de tomada de contas especial não implica vício, porquanto a fase interna constitui procedimento inquisitório de coleta de provas, assemelhado ao inquérito policial, e a fase externa, que se inicia com a autuação do processo no TCU, é que garante o direito à ampla defesa e ao contraditório. 
 (Acórdão 653/2017-TCU-Segunda Câmara - Relator: Ministro Augusto Nardes) 
Não há obrigatoriedade de oferecimento de contraditório na fase interna de tomada de contas especial, razão por que a ausência de notificação de responsável nessa fase não prejudica o andamento do processo no TCU. O direito à ampla defesa e ao contraditório deve ser garantido na fase externa. 
 (Acórdão 1514/2007-TCU-Segunda Câmara - Relator: Ministro Ubiratan Aguiar) 
63.	A despeito da impertinência da única causa suspensiva expressamente prevista na Lei 9.873/1999 (art. 3º, inciso I) com as pretensões ressarcitória e sancionatória do controle externo, a opção pela aplicação do referido marco legislativo não impede que sejam admitidas outras hipóteses suspensivas, ou mesmo impeditivas, pelas razões já expostas nos parágrafos 38 a 45 deste parecer.
64.	Consignamos que os dois caminhos aqui apresentados (adoção do prazo decenal previsto no Código Civil ou do prazo quinquenal baseado na Lei 9.873/1998) bem se prestam aos mesmos desideratos, quais sejam, evitar a perpetuação de situações individuais de incertezas jurídicas e, indiretamente, garantir um contraditório minimamente tempestivo, essencial à ampla defesa, em termos substantivos - já que essa acaba, de algum modo, fragilizada diante de longo lapso temporal entre o seu exercício e os fatos de que trata -, sem significar obstáculo leonino à relevantíssima busca pelo ressarcimento do erário, dada a complexidade burocrática que envolve. Estão em linha, ainda, com a tese prevalecente no STF, da prescritibilidade da pretensão de ressarcimento ao erário como regra.
65.	Nesse sentido, servem de desfecho à presente discussão as ponderações do Ministro Benjamin Zymler, apresentadas na parte inicial do voto que fundamentou o Acórdão 1314/2013-TCU-Plenário[footnoteRef:14]: [14:  Não obstante afirmar a razoabilidade de se utilizar a prescrição decenal do Código Civil ou a prescrição quinquenal prevista em diversas normas de direito público, o Ministro Benjamin Zymler optou pela segunda vertente, ao se pronunciar no voto condutor do Acórdão 1314/2013-TCU-Plenário:"23. Sendo assim, fazendo uso de tal crite¿rio de integrac¿a¿o, entendo que o prazo prescricional para que o TCU aplique aos responsa¿veis as sanc¿o¿es previstas em lei deve mesmo ser o de cinco anos, conforme previsto em diversas normas de direito pu¿blico, a exemplo do art. 23, inciso II, da Lei 8.429/1992, do art. 142, inciso I da Lei 8.112/1990, do art. 1º do Decreto 20.910/1932, do art. 174 do Co¿digo Tributa¿rio Nacional, do art. 1º da Lei 9.873/1999 e art. 1º da Lei 6.838/1980 e do art. 46 da Lei 12.529/2011." (grifos nossos) .] 
13. De ini¿cio, anoto que nenhuma das posic¿o¿es defendidas - prescric¿a¿o quinquenal por analogia a diversas normas de Direito Pu¿blico e prescric¿a¿o decenal com base no Co¿digo Civil - refoge aos padro¿es da razoabilidade. A questa¿o e¿ controversa, mormente pela falta de disposic¿a¿o legal especi¿fica a regular o instituto da prescric¿a¿o nos processos de controle externo. (grifo nosso) 
66.	Em vista da especial relevância da matéria atinente à prescrição da pretensão ressarcitória, com repercussão sobre um número bastante significativo de processos, urge definição plenária da Corte de Contas, considerando o disposto no art. 16, inciso V, do Regimento Interno/TCU, a respeito não só da incorporação da tese da prescrição da pretensão de ressarcimento ao erário, mas, também, no que tange ao regime a que se submete a prescrição no controle externo, observados os parâmetros legislativos existentes.
67.	Não obstante a urgência para definição do tema, este membro do Ministério Público de Contas da União considera prudente que o TCU, em virtude da pendência de apreciação dos embargos de declaração opostos pela AGU contra o julgamento proferido pelo STF no RE 636.886 - no qual houve, inclusive, pedido de modulação de efeitos -, aguarde a definição da Corte Suprema sobre a questão da pretensão de ressarcimento ao erário.
68.	Mesmo sem a garantia de que a futura decisão nos aclaratórios abranja a prescrição na fase de conhecimento (no processo de controle externo, in casu) , por extrapolar os limites do caso concreto objeto do RE 636.886[footnoteRef:15] (atinente à fase de execução de título executivo extrajudicial oriundo de decisão de Tribunal de Contas) , a sugestão adiante consignada é a de que o julgamento da TCE referente ao Termo de Parceria 001/2002 seja sobrestado até que o STF aprecie os mencionados embargos de declaração. Evita-se, assim, que decisões do Tribunal venham a ser impugnadas perante o Poder Judiciário posteriormente, movimentando desnecessariamente a máquina pública. [15:  Excerto dos embargos de declaração opostos pela AGU contra o julgamento proferido pelo STF no RE 636.886:"Recorda-se que o caso concreto em análise trata da propositura, pela União, de execução de título executivo extrajudicial, fundado em acórdão do Tribunal de Contas. Essa delimitação da questão em debate se faz importante tendo em vista que o precedente firmado no presente julgamento deve servir como parâmetro, sob a sistemática da repercussão geral, para o julgamento de outros casos relativos tão-somente à execução dos títulos executivos extrajudiciais decorrentes dos acórdãos do TCU.Ampliar esse entendimento, a fim de que a tese fixada abranja também as fases anteriores à constituição do título executivo extrajudicial, implicaria extrapolar indevidamente os limites objetivos do RE nº 636.886, além de contribuir para o incremento do número de processos ajuizados, sobrecarregando ainda mais o Poder Judiciário." (p. 9-10 - grifo do original) ] 
69.	E, uma vez proferida a decisão do STF, e conhecidos seus termos, este membro do Ministério Público de Contas da União sugere - ressalvada a possibilidade de uma definição jurisprudencial anterior - seja a matéria atinente à prescrição da pretensão ressarcitória submetida à apreciação do Plenário da Corte de Contas, com vistas a que se fixe entendimento sobre a questão de direito, a teor do art. 16, inciso V, do Regimento Interno/TCU, retomando-se, logo em seguida, o julgamento da TCE referente ao Termo de Parceria 001/2002.
70.	Diante de todo o exposto, tendo em vista a pendência do pedido de modulação de efeitos do RE 636.866 e, ao mesmo tempo, como forma de evitar que decisões do tribunal venham a ser impugnadas judicialmente em momento posterior, movimentando desnecessariamente a máquina judiciária e o próprio TCU, propõe-se o desapensamento do TC Processo 007.777/2016-7 dos presentes autos e o sobrestamento de seu julgamento até que o assunto seja devidamente tratado pelo TCU e pelo STF.
IV - Encaminhamento
71.	Diante do exposto, este representante do Ministério Público de Contas da União manifesta-se, em relação ao Convênio 135/2006, de acordo com a proposta da unidade técnica (peças 81-83) , com o acréscimo de que os responsáveis sejam apenados com a multa prevista no art. 57 da Lei 8.443/1992. 
72.	Em relação ao Termo de Parceria 001/2002 (Processo Processo 007.777/2016-7, apenso) , sugere este membro do Parquet sejam adotadas as seguintes providências:
72.1.	arquivar os autos em relação ao Sr. João Luiz Silva Ferreira, sem julgamento de mérito, com fulcro no art. 212 do Regimento Interno (RI/TCU) , uma vez que o longo lapso temporal decorrido tem o condão de trazer prejuízo ao exercício, por parte desse jurisdicionado, da ampla defesa e do contraditório;
72.2.	sobrestar o julgamento da TCE  (Termo de Parceria 001/2002) , nos termos do art. 47 da Resolução TCU 259/2014, diante da pendência da apreciação, pelo Supremo Tribunal Federal (STF) , dos embargos de declaração opostos pela Advocacia-Geral da União (AGU) contra a decisão proferida em 17/4/2020 no julgamento do Recurso Extraordinário (RE) 636.886;
72.3 	uma vez proferida a decisão do STF, e conhecidos seus termos, encaminhar este processo ao Plenário, com vistas a que se fixe entendimento sobre a questão de direito relacionada à prescrição da pretensão de ressarcimento ao erário - se já não houver feito -, com fundamento no art. 16, inciso V, do Regimento Interno/TCU, retomando-se, em seguida, o julgamento desta TCE em relação ao Termo de Parceria 001/2002 (Processo Processo 007.777/2016-7, apenso) .
72.4.	caso o relator não acolha as propostas vertidas nos subitens 72.2 e 72.3 acima, no mérito, em relação ao Termo de Parceria 001/2002, sugere-se o julgamento irregular das contas do Sr. Armando Ferreira Almeida Júnior e da Fundação Movimento Ondazul, porém, deixando de condená-los à reparação do dano (e ao pagamento de multa a ele proporcional) , eis que ocorrida, in casu, a prescrição das pretensões indenizatória e punitiva.".
	É o relatório.

8.1. Adherbal de Almeida Regis (17.938/OAB-BA), representando Armando Ferreira de Almeida Junior;  
8.2. Paulo Haus Martins (69.406/OAB-RJ) e outros, representando Fundação Movimento Ondazul.

Procurador Rodrigo Medeiros de Lima.

TOMADA DE CONTAS ESPECIAL. CONVÊNIO E TERMO DE PARCERIA. NÃO ALCANCE DOS OBJETIVOS E IMPUGNAÇÃO. CITAÇÃO. REVELIA. REJEIÇÃO DAS ALEGAÇÕES DE DEFESA DE UMA GESTORA. PRESCRIÇÃO DA PRETENSÃO PUNITIVA EM RELAÇÃO AO TERMO DE PARCERIA. CONTAS IRREGULARES. DÉBITO. MULTA RELATIVAMENTE AO CONVÊNIO.

TOMADA DE CONTAS ESPECIAL (TCE)

Secretaria de Controle Externo de Tomada de Contas Especial (SecexTCE).

Em exame tomada de contas especial (TCE) instaurada pelo Ministério do Meio Ambiente/Fundo Nacional do Meio Ambiente (FNMA) , em desfavor da Fundação Movimento Ondazul e do Sr. Armando Ferreira Almeida Júnior, gestão no período de 28/10/2003 a 10/2/2009, das Sras. Larissa Cayres de Souza, gestão de 11/2/2009 a 12/8/2009 e Tatiana Martins Wehb, gestão a partir de 9/10/2010 (peça 9, p. 243) , em razão da não execução total do objeto pactuado no bojo do Convênio MMA/FNMA 135/2006 (Siafi 579.064) , que teve por objeto desenhar e implementar uma paisagem sustentável no ambiente costeiro-marinho no baixo Sul da Bahia, por meio da constituição e gestão de um mosaico de áreas protegidas oficiais e da promoção de atividades produtivas sustentáveis - econegócios - nos espaços de decisão privada, resultando na conservação da biodiversidade e no desenvolvimento territorial com base conservacionista (peça 4, p. 16) .
Apensado aos presentes autos, encontra-se o TC Processo 007.777/2016-7, tomada de contas especial instaurada também pelo Fundo Nacional do Meio Ambiente/MMA (FNMA) , em desfavor do Sr. Armando Ferreira de Almeida Junior e da Fundação Movimento Ondazul, em razão da impugnação parcial das despesas realizadas com os recursos federais repassados à referida entidade em função do Termo de Parceria 001/2002 (Siafi 467194) , celebrado em 8/11/2002, cujo objeto consistiu em consolidar o modelo de gestão ambiental descentralizado, anteriormente implementado de forma piloto na vila de Garapuá/BA, para toda a região do baixo sul baiano, com vista ao uso sustentável de seus recursos naturais e ao fortalecimento das comunidades locais, em conformidade com o estabelecido no correspondente Programa de Trabalho (peça 2, p. 116-124, do TC Processo 007.777/2016-7, apenso) .
Adiante passo a tratar, brevemente, da situação de ambos os processos e ajustes. 
Convênio 135/2006
Para o Convênio 135/2006, que vigeu no período de 28/12/2006 a 31/5/2011 (peça 7, p. 128) , haviam sido previstos R$ 347.755,00 para a execução do objeto, dos quais R$ 325.155,00 seriam repassados pelo concedente em três parcelas e R$ 22.600,00 corresponderiam à contrapartida do convenente (peça 4, p. 22) . Do quinhão federal, foram repassados recursos correspondentes a duas parcelas, no montante de R$ 203.280,00, nas datas de 13/4/2007 e 29/8/2008 (peça 4, p. 74, 174; peça 5, p. 134; peça 7, p. 272) .
De acordo com a Nota Técnica 220/2012 do FNMA (peça 8, p. 38) , somente a primeira meta - do total de quatro - teria sido integralmente cumprida, conclusão que foi corroborada no Relatório de Monitoria Física 18/2008, realizado pelo FNMA, com inspeção in loco no ano de 2008 (peça 6, p. 334) . Quanto à execução financeira, o FNMA, por meio do Parecer Financeiro 132/2010, de 16/12/2010 (peça 7, p. 90) , concluiu que havia algumas despesas inelegíveis e solicitou adequações, que não teriam sido atendidas, bem como a ausência de comprovação de aplicação de contrapartida do convenente (peça 9, p. 245) .
Já no âmbito desta Corte, após realizar diligência junto ao Banco do Brasil (peças 17 e 18) , a unidade técnica promoveu as citações solidárias da Fundação Movimento Ondazul - BA, do Sr. Armando Ferreira Almeida Júnior, gestor da entidade no período de 28/10/2003 a 10/2/2009, e da Sra. Larissa Cayres de Souza, gestora no período de 11/2/2009 a 12/8/2009, de acordo com os respectivos mandatos, em razão de execução parcial e fora das especificações contidas no plano de trabalho (peças 24, p. 7-8; 30; 31; 32) , as quais perfizeram a integralidade dos valores federais dispendidos. 
Tais citações foram autorizadas pelo titular da Unidade Técnica em 9/8/2017 (peça 26) , sendo que, na derradeira instrução técnica (peças 81-83) , a Secex-TCE - que assumiu a instrução do feito - propõe o julgamento pela irregularidade das contas, com a condenação em débito da Fundação Movimento Ondazul e, de acordo com o período de gestão, solidariamente do Sr. Armando Ferreira Almeida Júnior (R$ 185.482,11, em valores históricos) e da Sra. Larissa Cayres de Souza (R$ 17.797,89, em valores históricos) . Absteve-se de propor a multa do artigo 57 da Lei Orgânica em razão de defender a ocorrência da prescrição da pretensão punitiva (Acórdão 1441/2016-TCU-Plenário) , considerando que os recursos da União foram repassados em 13/4/2007 e em 29/8/2008 e os atos de ordenação da citação ocorreram em 9/8/2017.
O Parquet especializado (peça 84) manifestou-se essencialmente de acordo com a proposta da unidade técnica, sugerindo ainda a aplicação da multa prevista no art. 57 da Lei 8.443/1992, em razão de defender a inocorrência da prescrição da pretensão punitiva, visto que o termo a quo para o cômputo do prazo seria a data de prestação de contas final da avença - in casu, 31/7/2011 (peça 7, p. 128) -, nos termos da jurisprudência do TCU para casos análogos (a exemplo dos Acórdão 5130/2017-TCU-Primeira Câmara e 10.145/2017 - 2ª Câmara) . 
Desde logo adianto que, à exceção da responsabilização da Sra. Larissa Cayres de Souza, acolho as propostas supradestacadas, incorporando as respectivas análises às minhas razões de decidir, inclusive a sugestão ministerial pela viabilidade da aplicação da multa do art. 57 da Lei Orgânica, naquilo que não colidir com as considerações que se seguem. 
Termo de Parceria 001/2002
No tocante ao Termo de Parceria 001/2002, de que trata o TC Processo 007.777/2016-6 em apenso, insta salientar que o ajuste vigeu no período de 13/11/2002 a 12/4/2005, sendo que os recursos federais foram repassados entre 27/11/2002 e 22/12/2004, em dez parcelas (peça 2, p. 144 e 146, 5; peça, p. 90 e 110; peça 8, p. 298, 300, 302 e 304; e peça 13, p. 284 e 286) , totalizando R$ 349.975,00.
Segundo Parecer Financeiro do ente repassador, as quatro primeiras parcelas foram integralmente aprovadas, sendo que as últimas seis, no montante de R$ 143.636,00, foram parcialmente impugnadas, dando causa à instauração da presente TCE. Dessa forma, considerando-se as impugnações detalhadas à peça 47, p. 48-71 do TC Processo 007.777/2016-7 (total de R$ 50.326,80, em valores históricos) e excluindo-se a parcela relativa à não aplicação dos recursos no mercado financeiro do montante (R$ 4.396,47 - peça 48, p. 91, item 38) , o ente repassador chegou à monta de R$ 45.930,33, em valores históricos.
Ao examinar a impugnação sugerida pelo ente repassador, a então Secex-BA entendeu necessário diligenciar o Banco do Brasil, em razão de omissões no extrato bancário juntado aos autos. 
Na sequência, após revisitar a impugnação do ente repassador, aquela unidade técnica sugeriu, de igual forma, a citação dos responsáveis em decorrência da impugnação parcial das despesas realizadas com os recursos federais repassados à referida entidade por força do Termo de Parceria 001/2002 (Siafi 467194) , nos termos contidos na peça 81, p. 7-13, no valor histórico de R$ 34.550,33 (peça 81, p. 6, item 28) , bem como a audiência de um dos responsáveis em relação à execução de despesa sem prévia licitação. Houve redução do valor apurado a partir da exclusão da despesa relativa à aquisição sem prévio procedimento licitatório (compra do viveiro de psicultura da empresa Sansuy S.A. - R$ 11.331,00) , dada a inexistência de comprovação de que a suposta irregularidade conduzia a prejuízo aos cofres públicos.
Por meio do Despacho de peça 69 do TC Processo 007.777/2016-7, expedido em 17/01/2018, autorizei a realização das citações, tendo indeferido a realização da audiência, em virtude da baixa materialidade da despesa em tela (R$ 11.331,00) .
Em sua derradeira instrução, a unidade instrutora propôs, em síntese, o julgamento pela irregularidade das presentes contas, bem como a condenação em débito da Fundação Movimento Ondazul - BA em solidariedade com os Srs. João Luiz Silva Ferreira (R$ 1.938,48, em valores históricos) e Armando Ferreira de Almeida Junior (R$ 32.611,52, em valores históricos) , sem aplicação de multa, devido à prescrição da pretensão punitiva. 
O Parquet de Contas, a seu turno, divergiu da proposta, tendo em vista, em suma, o lapso temporal entre a realização das despesas em questão - entre os anos de 2002 e 2005 - e as citações promovidas.
 Inicialmente, em relação ao Sr. João Luiz Silva Ferreira, o MP/TCU aponta que o responsável não fora notificado na fase interna, vindo a ser citado pelo TCU, na modalidade ficta, somente em 2019 (peças 79-80) , de sorte que sustenta-se o arquivamento dos presentes autos em relação ao responsável, sem julgamento de mérito, tendo em vista os prejuízos ao exercício de seu contraditório e ampla defesa.
Além disso, considerando a ocorrência de intervalo de tempo superior a dez anos entre a data de ocorrência das irregularidades - praticadas entre 2002 e 2005 (pagamento das despesas glosadas) - e o ato ordinatório das citações - emitido em 18/1/2018 (peça 69 do TC Processo 007.777/2016-7, em apenso) - o e. Membro do Parquet especializado traz judiciosa e detalhada análise quanto ao prazo para a pretensão ressarcitória, à luz da recente jurisprudência do Supremo Tribunal Federal (STF) , o que afastaria a possibilidade de esta Corte continuar a se pautar pela imprescritibilidade cristalizada na Súmula TCU 282.
Nestes termos, o e. membro do MP/TCU suscita a "ocorrência da prescrição da pretensão do ressarcimento ao erário" relativamente ao Termo de Parceria 001/2002 pelo prazo decenal previsto no art. 205 do Código Civil ou, subsidiariamente, caso não acolhida tal tese, pela aplicação, por analogia, do prazo quinquenal previsto na Lei 9.873/1999. De toda sorte, considera prudente que esta Corte aguardasse o desfecho do julgamento proferido pelo STF no RE 636.886 - ante a interposição de Embargos de Declaração pela AGU -, pelo que propõe sobrestar o julgamento da TCE quanto ao Termo de Parceria 001/2002. Em caráter subsidiário, caso não acolhida tal proposta, "sugere-se o julgamento irregular das contas do Sr. Armando Ferreira Almeida Júnior e da Fundação Movimento Ondazul, porém, deixando de condená-los à reparação do dano (..) eis que ocorrida, in casu, a prescrição das pretensões indenizatória e punitiva".
Adianto, com as vênias de estilo, que deixo de acolher a referida sugestão do MP/TCU.
II
Em relação ao Convênio 135/2006, acolho as propostas uníssonas nos autos pela irregularidade das contas e consequente condenação da Fundação Movimento Ondazul e do Sr. Armando Ferreira de Almeida Junior ao ressarcimento ao erário.
Embora tenham sido regularmente citados, o Sr. Armando Ferreira de Almeida Junior (peças 28, 39 e 42-43) e a Fundação Movimento Ondazul (peças 29, 32, 37, 40, 55 e 66) não se manifestaram nos autos, devendo ser considerados revéis, dando-se prosseguimento ao processo nos termos do art. 12, §3º, da Lei 8.443/1992. 
Quanto à condenação pela integralidade dos recursos transferidos, para além dos apontamentos não sanados quanto à execução financeira (Parecer Financeiro 132/2010 - peça 7, p. 90) , a execução da meta 1 (material de consumo - peça 5, p. 240) , isoladamente, não é capaz de trazer resultado útil ao repassador, não havendo justificativas para que se promova o respectivo abatimento do quantum apurado.
Em relação à Sra. Larissa Cayres de Souza, Presidente da Fundação Ondazul no período de 11/2/2009 a 12/8/2009 (peça 7, p. 14; peças 8, p. 28, e 35, p. 3) , com vênias à unidade técnica, entendo que suas alegações de defesa, constantes da peça 35 e examinadas à peça 81, p. 26-27, devem ser acatadas no sentido de afastar sua responsabilidade pelo dano ao erário. Considerando o curto período de tempo em que permaneceu à frente da entidade (cerca de seis meses) , o fato de não ter sido a signatária da avença em tela e a reduzida materialidade do valor sob sua gestão - R$ 17.782,00 -  entendo que a então presidente não deva responder pelo dano ou ter suas contas julgadas irregulares. 
Em relação à aplicação da multa do art. 57 da Lei Orgânica in casu, acolho a sugestão do Parquet especial. Tendo em vista a irregularidade ensejadora da presente tomada de contas consistir no não alcance dos objetivos do convênio, pode-se concluir que o prazo para a prescrição da pretensão punitiva do TCU começa a fluir a partir do fim do prazo para a prestação de contas, momento em que deve restar concluída a última etapa do ajuste e o Estado teria de agir para defender seus interesses. Dessa forma, tendo em vista que a citação fora determinada na data de 9/8/2017 (peça 26) , não houve o transcurso do prazo de dez anos a que a alude a jurisprudência predominante desta Corte (Acórdão 1441/2016-TCU-Plenário) , consoante posicionamento que tem sobressaído das deliberações desta Corte, a exemplo dos Acórdãos 5.130/2017 e 2.278/2019, ambos da Primeira Câmara.
Com efeito, entendo que as contas relativas ao Convênio 135/2006 devem ser julgadas irregulares, ante a evidenciada ausência de alcance dos objetivos pactuados, com a condenação em débito da Fundação Movimento Ondazul e do Sr. Armando Ferreira de Almeida Junior, com a aplicação da multa legal.
III
No tocante ao Termo de Parceria 001/2002, com vênias ao e. membro do Parquet especializado, deixo de acolher a sugestão pelo sobrestamento do julgamento.   
Na esteira do que constou no Acórdão 12082/2020-TCU-Primeira Câmara, relatado pelo e. Ministro Bruno Dantas, como cediço, o Supremo Tribunal Federal (STF) , ao julgar o Recurso Extraordinário 636.886/AL (tema de repercussão geral 899) , fixou entendimento de que seria prescritível a pretensão de ressarcimento ao erário fundada em decisão de Tribunal de Contas. 
Ocorre que, nos termos em que foi firmada a referida tese, existem fundadas dúvidas a serem solucionadas quanto à sua aplicação aos processos que atualmente tramitam perante esta Corte, o que atua no sentido de dificultar sua imediata aplicação, consoante observa-se, por exemplo, na discussão contida no Acórdão 5236/2020-TCU-Primeira Câmara. Há, nesse sentido, avolumadas decisões dos colegiados desta Casa no sentido de que tal entendimento alcançaria "tão somente a fase judicial de execução do título extrajudicial, não atingindo os processos de controle externo em trâmite no TCU", a exemplo dos Acórdão 6589/2020-TCU-Segunda Câmara, 2.018/2020-Plenário. 
Ademais, consoante suscitou o MP/TCU, aquela decisão proferida pela Suprema Corte ainda é passível de modificação mediante Embargos de Declaração, in casu manejados pela Advocacia-Geral da União, não tendo se observado seu trânsito em julgado.
Por outro lado, entendo que o TCU não poderia abster-se de apreciar o mérito de um sem número de processos de controle externo em que se aventa tal discussão, de sorte que deixo de acolher a proposta ministerial pelo apensamento.   
Acolho, a seu turno, a proposta do MP/TCU no sentido de arquivar as contas o Sr. João Luiz Silva Ferreira sem julgamento de mérito, com fulcro no art. 212 do Regimento Interno (RI/TCU) . Ainda que o mero transcurso do tempo não implique, automaticamente, prejuízos ao exercício do contraditório e da ampla defesa, no presente caso há que se destacar que o responsável não fora notificado na fase interna do feito, tendo sido cientificado, somente em 2019, a partir da citação do TCU (peças 79-80) em relação a despesas incorridas entre 28/11/2002 e 8/1/2003. A tal circunstância soma-se o fato de que o débito sob apuração perfaz a monta histórica de R$ 1.938,48 (peça 56, p. 2) , afigurando-se materialmente insignificante tal persecução. 
Em relação aos demais responsáveis, aplica-se a mesma conclusão esposada no item 20 deste Voto, no sentido de reconhecer a revelia do Sr. Armando Ferreira de Almeida Junior e da Fundação Movimento Ondazul. 
Com efeito, inexistindo elementos capazes de comprovar que o instrumento em tela alcançou os objetivos avençados, e cumprindo-se com o mister constitucional desta Casa, há que se julgar irregulares as presentes contas, com a condenação em débito do Sr. Armando Ferreira de Almeida Junior e da Fundação Movimento Ondazul, em parcial solidariedade, sem aplicação da multa legal em razão da ocorrência da prescrição da pretensão punitiva.  
IV
Por fim, destaco que deixo de carrear para a minuta de acórdão tão-somente a proposição instrutória de, desde já, autorizar-se o parcelamento das dívidas imputadas, tendo em vista entender tratar-se de providência que somente deve ser adotada em face de solicitação do interessado. 
Ante o exposto, manifesto-me por que o Tribunal aprove o acórdão que ora submeto à deliberação deste Colegiado.
TCU, Sala das Sessões Ministro Luciano Brandão Alves de Souza, em 2 de março de 2021.
AUGUSTO SHERMAN CAVALCANTI 
Relator